---
title: "Previsão do MAPE em modelos de metano entérico"
subtitle: "IME0546 — Tópicos em Matemática Aplicada · Rede Global de Nutrição Animal (treino)"
author: "Relatório consolidado das fases 01–05"
date: "`r format(Sys.Date(), '%d/%m/%Y')`"
output:
  html_document:
    theme: null
    css: estilo.css
    toc: true
    toc_depth: 3
    toc_float: false
    number_sections: true
    df_print: kable
    self_contained: true
    includes:
      after_body: toc-nav.html
    fig_width: 8
    fig_height: 4.6
    fig_retina: 2
  pdf_document:
    toc: true
    toc_depth: 3
    number_sections: true
    fig_width: 7
    fig_height: 4.2
    highlight: tango
    keep_tex: false
---

```{r setup, include=FALSE}
knitr::opts_chunk$set(
  echo = FALSE,
  warning = FALSE,
  message = FALSE,
  fig.align = "center",
  dpi = 140
)
options(knitr.kable.NA = "—")

tab <- function(x, ...) {
  k <- knitr::kable(
    x,
    format = "html",
    escape = TRUE,
    table.attr = 'class="rgna"',
    ...
  )
  knitr::raw_html(
    paste0('<div class="table-wrap">', paste(as.character(k), collapse = "\n"), "</div>")
  )
}
root <- normalizePath("..")
source(file.path(root, "scripts", "tema_rgna.R"), encoding = "UTF-8")
df <- ler_treino(root)
theme_set(theme_rgna())

fmt_pct <- function(x, d = 1) paste0(format(round(100 * x, d), decimal.mark = ",", nsmall = d), "%")
fmt_n <- function(x, d = 3) format(round(x, d), decimal.mark = ",", nsmall = d)
fmt_p <- function(p) {
  if (is.na(p)) return("—")
  if (p < 0.001) "< 0,001" else format(round(p, 3), decimal.mark = ",", nsmall = 3)
}

mape_modelo <- df |>
  group_by(Modelo) |>
  summarise(
    n = n(),
    media = mean(MAPE),
    mediana = median(MAPE),
    desvio = sd(MAPE),
    q1 = quantile(MAPE, 0.25),
    q3 = quantile(MAPE, 0.75),
    minimo = min(MAPE),
    maximo = max(MAPE),
    .groups = "drop"
  ) |>
  arrange(mediana)

campeao <- as.character(mape_modelo$Modelo[1])
campeao_media <- as.character(mape_modelo$Modelo[which.min(mape_modelo$media)])

win_id <- df |>
  group_by(ID_Observacao) |>
  slice_min(MAPE, n = 1, with_ties = FALSE) |>
  ungroup()

vitorias <- win_id |>
  count(Modelo, name = "n_vitorias") |>
  mutate(fracao = n_vitorias / sum(n_vitorias)) |>
  arrange(desc(n_vitorias))

tab_pais <- df |>
  group_by(Pais_Estudo, Modelo) |>
  summarise(n = n(), media = mean(MAPE), mediana = median(MAPE), .groups = "drop")

win_pais <- tab_pais |>
  group_by(Pais_Estudo) |>
  slice_min(mediana, n = 1, with_ties = FALSE) |>
  ungroup()

tab_status <- df |>
  group_by(Status_Metabolico, Modelo) |>
  summarise(n = n(), media = mean(MAPE), mediana = median(MAPE), .groups = "drop")

win_status <- tab_status |>
  group_by(Status_Metabolico) |>
  slice_min(mediana, n = 1, with_ties = FALSE) |>
  ungroup()

tab_sexo <- df |>
  group_by(Sexo_Animal, Modelo) |>
  summarise(n = n(), media = mean(MAPE), mediana = median(MAPE), .groups = "drop")

win_sexo <- tab_sexo |>
  group_by(Sexo_Animal) |>
  slice_min(mediana, n = 1, with_ties = FALSE) |>
  ungroup()

estudos_pais <- df |>
  group_by(Pais_Estudo) |>
  summarise(
    n_estudo = n_distinct(Estudo),
    n_id = n_distinct(ID_Observacao),
    n_linhas = n(),
    .groups = "drop"
  ) |>
  arrange(desc(n_id))

aov_est <- aov(MAPE ~ Estudo, data = df)
ss <- summary(aov_est)[[1]]
ms <- ss[["Mean Sq"]]
n_por_estudo <- df |> count(Estudo)
n0 <- (sum(n_por_estudo$n) - sum(n_por_estudo$n^2) / sum(n_por_estudo$n)) / (nrow(n_por_estudo) - 1)
sigma2_w <- ms[2]
sigma2_b <- max(0, (ms[1] - ms[2]) / n0)
icc <- sigma2_b / (sigma2_b + sigma2_w)

mape_wide <- df |>
  select(ID_Observacao, Modelo, MAPE) |>
  tidyr::pivot_wider(names_from = Modelo, values_from = MAPE)
fried <- friedman.test(as.matrix(mape_wide |> select(starts_with("Modelo"))))

kw_status <- kruskal.test(MAPE ~ Status_Metabolico, data = df)
kw_sexo <- kruskal.test(MAPE ~ Sexo_Animal, data = df)
kw_pais <- kruskal.test(MAPE ~ Pais_Estudo, data = df)

num_sum <- df |>
  distinct(ID_Observacao, .keep_all = TRUE) |>
  summarise(across(
    c(Peso_Corporal_kg, Consumo_MS_kg, Fracao_Perda_A, Fracao_Perda_B),
    list(media = mean, mediana = median, desvio = sd, min = min, max = max)
  ))

cors <- cor(
  df |> select(MAPE, Peso_Corporal_kg, Consumo_MS_kg, Fracao_Perda_A, Fracao_Perda_B),
  use = "complete.obs"
)

path_04 <- file.path(root, "data", "processed", "04_metricas_resumo.csv")
tem_04 <- file.exists(path_04)
if (tem_04) resumo_04 <- read.csv(path_04, check.names = FALSE)
path_vif <- file.path(root, "data", "processed", "04_vif.csv")
tem_vif <- file.exists(path_vif)
if (tem_vif) vif_04 <- read.csv(path_vif, check.names = FALSE)
path_boot <- file.path(root, "data", "processed", "04_bootstrap_ic.csv")
tem_boot <- file.exists(path_boot)
if (tem_boot) boot_04 <- read.csv(path_boot, check.names = FALSE)
```

```{r load-model-data}
path_modelagem <- file.path(root, "data", "processed", "03_modelagem.csv")
tem_modelagem <- file.exists(path_modelagem)
if (tem_modelagem) {
  df_modelagem <- read.csv(path_modelagem, check.names = FALSE)
}
```

Este documento reúne a exploração, as hipóteses do case e o desenho de modelagem sobre o **conjunto de treino** (`dados_treino.xlsx`). O arquivo de teste permanece **lacrado**: nenhuma decisão abaixo usa `dados_teste.xlsx`.

O objeto de previsão **não** é a emissão de metano. Para cada animal, cinco modelos empíricos (`Modelo_1` … `Modelo_5`) já tentaram prever essa emissão; o que a planilha registra é o **MAPE** (erro percentual absoluto médio) de cada tentativa. Quanto menor o MAPE, melhor aquele modelo empírico foi naquela observação.

# Problema e recorte

## O que o case pede

A base mascarada da Rede Global de Nutrição Animal reúne estudos de confinamento em 16 países. Cinco países tiveram **um estudo inteiro** retirado do treino (Campo Rico, Ilha Verdejante, Terra Nortenha, Monção Dourada, Costa Austral). Esse estudo só existe no teste.

Perguntas do enunciado, a responder **antes** de abrir o teste:

1. Existe um modelo empírico melhor na maioria dos países, ou o campeão muda?
2. Sexo, status metabólico e peso se relacionam com quem erra menos?
3. Qual modelo apostaríamos no estudo oculto de cada um dos cinco países?

Há ainda o horizonte da **competição da disciplina**: um modelo nosso que, para cada linha, preveja o MAPE contínuo. São dois alvos:

| Superfície | Pergunta                                              | Métrica            |
|------------|-------------------------------------------------------|--------------------|
| Case       | Qual dos cinco empíricos errará menos no estudo novo? | Ranking / Top-1    |
| Competição | Qual o valor do MAPE daquela linha?                   | MAE, RMSE, \(R^2\) |

Acertar o número do MAPE não garante acertar **quem** é o melhor dos cinco no mesmo animal. Por isso o relatório trata os dois.

## Unidade de análise

Cada linha é o par \((\text{animal}, \text{modelo empírico})\). Os cinco MAPEs do mesmo `ID_Observacao` são **dependentes**. Animais do mesmo `Estudo` compartilham protocolo, dieta e país. Cortar treino/validação por linha (ou só por animal) vaza informação que o teste real não terá: lá some um **estudo completo**.

# Dicionário e integridade

| Coluna                              | Papel neste trabalho                                                      |
|-------------------------------------|---------------------------------------------------------------------------|
| `ID_Observacao`                     | Animal. Cinco linhas compartilham o mesmo ID.                             |
| `Estudo`                            | Grupo de validação. **Não** entra como preditor (estudos novos no teste). |
| `Pais_Estudo`                       | Pode entrar: os cinco países do case **existem** no treino.               |
| `Sistema_Producao`                  | Enunciado: só confinamento nesta base.                                    |
| `Status_Metabolico`                 | Crescimento, Terminação, Maturo, Crescimento e Terminação.                |
| `Sexo_Animal`                       | Boi, Vaca, Novilho, Novilha, Touro, Não especificado.                     |
| `Peso_Corporal_kg`, `Consumo_MS_kg` | Covariáveis contínuas do animal.                                          |
| `Fracao_Perda_A`, `Fracao_Perda_B`  | Frações de energia perdida como metano.                                   |
| `Modelo`                            | Qual dos cinco empíricos gerou aquele MAPE.                               |
| `MAPE`                              | Alvo. Estritamente positivo no treino.                                    |

```{r tab-nulos}
nulos <- tibble::tibble(
  coluna = names(df),
  classe = vapply(df, function(x) paste(class(x)[1], collapse = ","), character(1)),
  n_na = colSums(is.na(df)),
  n_distintos = vapply(df, dplyr::n_distinct, integer(1))
)
tab(
  nulos,
  col.names = c("Coluna", "Tipo", "Nulos", "Valores distintos"),
  align = c("l", "l", "r", "r"),
  caption = "Estrutura das colunas usadas na análise (colunas vazias da planilha original foram descartadas na leitura)."
)
```

Contagens: **`r nrow(df)`** linhas, **`r n_distinct(df$ID_Observacao)`** animais, **`r n_distinct(df$Estudo)`** estudos, **`r n_distinct(df$Pais_Estudo)`** países, **`r n_distinct(df$Modelo)`** modelos. Mínimo e máximo de linhas por ID: **`r min(dplyr::count(df, ID_Observacao)$n)`** e **`r max(dplyr::count(df, ID_Observacao)$n)`** (sempre 5).

`Sistema_Producao` é só **`r paste(unique(df$Sistema_Producao), collapse = ", ")`**. A coluna é constante; **não entra no modelo**. Na pecuária real existem outros sistemas (por exemplo terminação a pasto); este recorte foi filtrado de propósito, não é falha de dicionário.

Correlação de `Fracao_Perda_A` com `Fracao_Perda_B`: **`r fmt_n(cors["Fracao_Perda_A", "Fracao_Perda_B"], 6)`**. No treino as duas séries são indistinguíveis. Na engenharia de features permanece **uma** delas.

# O alvo (MAPE)

## Forma da distribuição

```{r hist-mape, fig.cap="Histograma do MAPE no treino (1.115 linhas). A linha tracejada é a mediana."}
assimetria <- mean((df$MAPE - mean(df$MAPE))^3) / (sd(df$MAPE)^3)
ggplot(df, aes(x = MAPE)) +
  geom_histogram(bins = 36, fill = fill_main, color = paper, linewidth = 0.2) +
  geom_vline(xintercept = median(df$MAPE), linetype = "22", color = ink, linewidth = 0.4) +
  labs(
    title = "Distribuição do MAPE",
    subtitle = paste0(
      "Média ", fmt_n(mean(df$MAPE), 3),
      " · mediana ", fmt_n(median(df$MAPE), 3),
      " · assimetria ", fmt_n(assimetria, 2)
    ),
    x = "MAPE",
    y = "Frequência",
    caption = "Fonte: dados_treino.xlsx. Treino apenas."
  )
```

```{r tab-mape-global}
mape_global <- df |>
  summarise(
    n = n(),
    media = mean(MAPE),
    mediana = median(MAPE),
    desvio = sd(MAPE),
    q1 = as.numeric(quantile(MAPE, 0.25)),
    q3 = as.numeric(quantile(MAPE, 0.75)),
    minimo = min(MAPE),
    maximo = max(MAPE),
    assimetria = mean((MAPE - mean(MAPE))^3) / (sd(MAPE)^3),
    n_nao_positivo = sum(MAPE <= 0)
  )
tab(
  mape_global |> mutate(across(-c(n, n_nao_positivo), ~fmt_n(.x, 3))),
  caption = "Resumo univariado do MAPE no treino.",
  align = "r"
)
```

A média (`r fmt_n(mean(df$MAPE), 3)`) está acima da mediana (`r fmt_n(median(df$MAPE), 3)`): cauda direita. O máximo (`r fmt_n(max(df$MAPE), 3)`) ultrapassa 100% de erro percentual. Não há MAPE ≤ 0; \(\ln(\text{MAPE})\) é definido, mas qualquer modelo treinado no log tem de **inverter** antes da métrica da competição, que é na escala original.

```{r dens-modelo, fig.cap="Densidade do MAPE por modelo empírico. A cauda longa é comum aos cinco; o centro de massa não."}
ggplot(df, aes(x = MAPE, color = Modelo)) +
  geom_density(adjust = 1.1, linewidth = 0.55) +
  scale_color_manual(values = pal_modelo) +
  labs(
    title = "Densidade do MAPE por modelo",
    x = "MAPE",
    y = "Densidade",
    caption = "Fonte: dados_treino.xlsx. Kernel gaussiano."
  )
```

## Desempenho global dos cinco modelos empíricos

O **baseline** da metodologia é o modelo com **menor mediana** de MAPE no treino. Por esse critério o campeão é **`r campeao`**. Pela **média**, o menor valor é o de **`r campeao_media`**: o Modelo_5 sofre menos com extremos, o Modelo_4 ganha no centro da distribuição. A métrica de desempate combinada foi a mediana, mais robusta à cauda.

```{r box-modelo, fig.cap="Boxplot do MAPE por modelo empírico (n = 223 por modelo)."}
ggplot(df, aes(x = Modelo, y = MAPE)) +
  geom_boxplot(
    fill = fill_soft, color = fill_main, outlier.colour = muted,
    outlier.alpha = 0.45, outlier.size = 1.1, width = 0.55, linewidth = 0.45
  ) +
  labs(
    title = "MAPE por modelo empírico",
    subtitle = "Traço interno = mediana; pontos = observações fora de 1,5×IIQ",
    x = NULL,
    y = "MAPE",
    caption = "Fonte: dados_treino.xlsx."
  )
```

```{r tab-modelo}
tab(
  mape_modelo |>
    mutate(across(c(media, mediana, desvio, q1, q3, minimo, maximo), ~fmt_n(.x, 3))),
  col.names = c("Modelo", "n", "Média", "Mediana", "Desvio", "Q1", "Q3", "Mín.", "Máx."),
  align = c("l", rep("r", 8)),
  caption = "MAPE por modelo empírico, ordenado pela mediana."
)
```

Como os cinco MAPEs são do **mesmo** animal, o teste adequado de diferença entre modelos é o de Friedman (blocos = `ID_Observacao`): estatística \(\chi^2 = `r fmt_n(unname(fried$statistic), 2)`\), gl = `r fried$parameter`, \(p\) = `r fmt_p(fried$p.value)`. Rejeita-se a hipótese de que os cinco tenham a mesma distribuição de MAPE.

## Quem vence animal a animal (Top-1 observado)

Para cada ID, o “vencedor” é o modelo de menor MAPE **real**. Empates foram quebrados pela primeira ocorrência (`slice_min(..., with_ties = FALSE)`); no treino o total de vitórias soma 223, ou seja, não houve empate residual nesse critério.

```{r tab-vitorias}
tab(
  vitorias |> mutate(fracao = fmt_pct(fracao, 1)),
  col.names = c("Modelo", "Vitórias", "Fração dos animais"),
  align = c("l", "r", "r"),
  caption = "Quantas vezes cada modelo empírico tem o menor MAPE no animal."
)
```

O `r campeao` vence em `r fmt_pct(vitorias$fracao[vitorias$Modelo == campeao])` dos animais — é o mais frequente, mas **não** é maioria absoluta. Há nicho real para os outros quatro.

# Covariáveis do animal

## Contínuas (um registro por animal)

```{r tab-num}
anim <- df |> distinct(ID_Observacao, .keep_all = TRUE)
num_tab <- anim |>
  tidyr::pivot_longer(
    c(Peso_Corporal_kg, Consumo_MS_kg, Fracao_Perda_A, Fracao_Perda_B),
    names_to = "variavel", values_to = "valor"
  ) |>
  group_by(variavel) |>
  summarise(
    n = n(),
    media = mean(valor),
    mediana = median(valor),
    desvio = sd(valor),
    minimo = min(valor),
    maximo = max(valor),
    .groups = "drop"
  )
tab(
  num_tab |> mutate(across(c(media, mediana, desvio, minimo, maximo), ~fmt_n(.x, 3))),
  col.names = c("Variável", "n", "Média", "Mediana", "Desvio", "Mín.", "Máx."),
  align = c("l", rep("r", 6)),
  caption = "Resumo das covariáveis contínuas (223 animais)."
)
```

Peso e consumo correlacionam entre si (`r fmt_n(cors["Peso_Corporal_kg", "Consumo_MS_kg"], 2)`), o que é esperado zootecnicamente. Com o MAPE, as correlações de Pearson são fracas: peso `r fmt_n(cors["MAPE", "Peso_Corporal_kg"], 3)`, consumo `r fmt_n(cors["MAPE", "Consumo_MS_kg"], 3)`, fração A `r fmt_n(cors["MAPE", "Fracao_Perda_A"], 3)`. Sozinhas, essas variáveis não “explicam” o erro; ainda assim podem importar **em interação com o modelo empírico**.

```{r tab-cor}
tab(
  as.data.frame(round(cors, 3)) |>
    dplyr::mutate(dplyr::across(dplyr::everything(), ~format(.x, decimal.mark = ","))),
  caption = "Correlação de Pearson (linhas do treino, n = 1.115)."
)
```

```{r scatter-peso, fig.cap="MAPE contra peso corporal, por modelo. A nuvem é dispersa: não há reta óbvia."}
ggplot(df, aes(x = Peso_Corporal_kg, y = MAPE)) +
  geom_point(alpha = 0.28, size = 1.1, color = fill_main) +
  facet_wrap(~Modelo, nrow = 1) +
  labs(
    title = "MAPE vs peso corporal",
    x = "Peso corporal (kg)",
    y = "MAPE",
    caption = "Fonte: dados_treino.xlsx. Um ponto por linha (animal × modelo)."
  )
```

```{r scatter-consumo, fig.cap="MAPE contra consumo de matéria seca, por modelo."}
ggplot(df, aes(x = Consumo_MS_kg, y = MAPE)) +
  geom_point(alpha = 0.28, size = 1.1, color = fill_main) +
  facet_wrap(~Modelo, nrow = 1) +
  labs(
    title = "MAPE vs consumo de matéria seca",
    x = "Consumo de MS (kg/dia)",
    y = "MAPE",
    caption = "Fonte: dados_treino.xlsx."
  )
```

```{r scatter-fracao-perda, fig.cap="MAPE contra Fracao_Perda_A, por modelo."}
ggplot(df, aes(x = Fracao_Perda_A, y = MAPE)) +
  geom_point(alpha = 0.28, size = 1.1, color = fill_main) +
  facet_wrap(~Modelo, nrow = 1) +
  labs(
    title = "MAPE vs Fracao_Perda_A",
    x = "Fracao_Perda_A (Consumo/Peso Corporal)",
    y = "MAPE",
    caption = "Fonte: dados_treino.xlsx."
  )
```
A taxa `Consumo_MS_kg / Peso_Corporal_kg` entra depois como feature zootécnica (consumo relativo ao peso).

## Status metabólico

Kruskal–Wallis do MAPE entre status (ignorando o pareamento por modelo): \(p\) = `r fmt_p(kw_status$p.value)`. O nível de erro não é o mesmo nas fases produtivas, mas o que o case pergunta é se o **vencedor** muda.

```{r tab-win-status}
tab(
  win_status |>
    mutate(mediana = fmt_n(mediana, 3), media = fmt_n(media, 3)),
  col.names = c("Status", "Vencedor (mediana)", "n", "Média", "Mediana"),
  align = c("l", "l", "r", "r", "r"),
  caption = "Modelo de menor mediana de MAPE em cada status metabólico."
)
```

```{r tab-status-full}
tab(
  tab_status |>
    mutate(across(c(media, mediana), ~fmt_n(.x, 3))) |>
    arrange(Status_Metabolico, mediana),
  col.names = c("Status", "Modelo", "n", "Média", "Mediana"),
  align = c("l", "l", "r", "r", "r"),
  caption = "MAPE completo: status × modelo."
)
```

Crescimento (n = `r n_distinct(df$ID_Observacao[df$Status_Metabolico == "Crescimento"])` animais) favorece o **Modelo_3** na mediana. Terminação favorece o **Modelo_4**. “Crescimento e Terminação” e Maturo têm n pequeno (8 e 17 animais): o vencedor local é instável.

```{r box-status, fig.height=5.2, fig.cap="Distribuição do MAPE por status, um painel por modelo empírico."}
ggplot(df, aes(x = Status_Metabolico, y = MAPE)) +
  geom_boxplot(
    fill = fill_soft, color = fill_main, outlier.colour = muted,
    outlier.alpha = 0.4, outlier.size = 0.9, width = 0.55, linewidth = 0.4
  ) +
  facet_wrap(~Modelo, nrow = 1) +
  labs(
    title = "MAPE segundo o status metabólico",
    x = NULL,
    y = "MAPE",
    caption = "Fonte: dados_treino.xlsx."
  ) +
  theme(axis.text.x = element_text(angle = 40, hjust = 1, size = 8))
```

## Sexo

Kruskal–Wallis: \(p\) = `r fmt_p(kw_sexo$p.value)`.

```{r tab-sexo-n}
sexo_n <- df |>
  distinct(ID_Observacao, Sexo_Animal) |>
  count(Sexo_Animal, name = "n_animais") |>
  arrange(desc(n_animais))
tab(
  sexo_n,
  col.names = c("Sexo", "Animais"),
  align = c("l", "r"),
  caption = "Tamanho amostral por sexo (um registro por animal)."
)
```

Boi concentra 136/223 animais. Touro e Não especificado têm **4** animais cada: qualquer “nicho” nessas células é ruído.

```{r tab-win-sexo}
tab(
  win_sexo |>
    mutate(mediana = fmt_n(mediana, 3), media = fmt_n(media, 3)),
  col.names = c("Sexo", "Vencedor (mediana)", "n linhas", "Média", "Mediana"),
  align = c("l", "l", "r", "r", "r"),
  caption = "Modelo de menor mediana de MAPE em cada sexo."
)
```

```{r box-sexo, fig.height=5.2, fig.cap="MAPE por sexo do animal, facetas por modelo empírico."}
ggplot(df, aes(x = Sexo_Animal, y = MAPE)) +
  geom_boxplot(
    fill = fill_soft, color = fill_main, outlier.colour = muted,
    outlier.alpha = 0.35, outlier.size = 0.9, width = 0.55, linewidth = 0.4
  ) +
  facet_wrap(~Modelo, nrow = 1) +
  labs(title = "MAPE segundo o sexo", x = NULL, y = "MAPE", caption = "Fonte: dados_treino.xlsx.") +
  theme(axis.text.x = element_text(angle = 40, hjust = 1, size = 8))
```

Novilho puxa o **Modelo_5**; Boi, Vaca e Novilha, o **Modelo_4**. Isso reforça a necessidade de interação `Modelo ×` características, e também o risco de overfit se o encoding de sexo for ingênuo nas classes raras.

# Geografia: países e estudos

Kruskal–Wallis do MAPE entre países: \(p\) = `r fmt_p(kw_pais$p.value)`. O nível de erro **não** é o mesmo em todo lugar.

## Tamanho amostral por país

Grandvale sozinho tem **90** dos 223 animais (cerca de `r fmt_pct(90/223)`). O campeão global é, em boa parte, o campeão de Grandvale. Países com 2–3 animais não sustentam uma aposta estável.

```{r tab-pais-n}
tab(
  estudos_pais,
  col.names = c("País", "Estudos no treino", "Animais", "Linhas"),
  align = c("l", "r", "r", "r"),
  caption = "Cobertura do treino por país. Os cinco do case não são os menores."
)
```

## Mediana país × modelo

```{r heat-pais, fig.height=7.4, fig.cap="Mediana do MAPE por país e modelo. Células escuras = erro maior. Países ordenados pela melhor mediana entre os cinco."}
ord_pais <- tab_pais |>
  group_by(Pais_Estudo) |>
  summarise(m = min(mediana), .groups = "drop") |>
  arrange(m) |>
  pull(Pais_Estudo)
heat <- tab_pais |>
  mutate(Pais_Estudo = factor(Pais_Estudo, levels = ord_pais))
ggplot(heat, aes(x = Modelo, y = Pais_Estudo, fill = mediana)) +
  geom_tile(color = paper, linewidth = 0.6) +
  geom_text(aes(label = sprintf("%.2f", mediana), color = mediana > 0.22), size = 2.6) +
  scale_fill_gradient(low = "#eef1ee", high = fill_main, name = "Mediana") +
  scale_color_manual(values = c("TRUE" = "white", "FALSE" = ink), guide = "none") +
  labs(
    title = "Mediana do MAPE: país × modelo",
    x = NULL,
    y = NULL,
    caption = "Fonte: dados_treino.xlsx."
  ) +
  theme(
    panel.grid = element_blank(),
    axis.line = element_blank(),
    axis.ticks = element_blank(),
    legend.position = "right"
  )
```

```{r tab-win-pais}
tab(
  win_pais |>
    left_join(estudos_pais, by = "Pais_Estudo") |>
    transmute(
      País = Pais_Estudo,
      Vencedor = as.character(Modelo),
      Mediana = fmt_n(mediana, 3),
      Estudos = n_estudo,
      Animais = n_id
    ) |>
    arrange(País),
  align = c("l", "l", "r", "r", "r"),
  caption = "Vencedor por mediana em cada país (treino). Estudos e animais restantes naquele país."
)
```

O vencedor local **não** é único: aparecem Modelo_1, 3, 4 e 5. A resposta à primeira pergunta do case é: **o campeão muda de país para país**.

## Fração de vitórias (Top-1) nos cinco países do case

A mediana e o Top-1 podem discordar. Campo Rico é o exemplo: a mediana favorece o Modelo_1, mas a fração de vitórias favorece o Modelo_5.

```{r tab-winrate-5}
win5 <- win_id |>
  filter(Pais_Estudo %in% paises_ocultos) |>
  count(Pais_Estudo, Modelo, name = "vitorias") |>
  group_by(Pais_Estudo) |>
  mutate(fracao = vitorias / sum(vitorias)) |>
  ungroup() |>
  tidyr::complete(Pais_Estudo, Modelo, fill = list(vitorias = 0, fracao = 0))
tab(
  win5 |>
    mutate(fracao = fmt_pct(fracao, 0)) |>
    select(Pais_Estudo, Modelo, vitorias, fracao) |>
    arrange(Pais_Estudo, Modelo),
  col.names = c("País", "Modelo", "Vitórias", "Fração"),
  align = c("l", "l", "r", "r"),
  caption = "Top-1 observado nos animais do treino, só nos cinco países com estudo oculto."
)
```

```{r tab-5-full}
tab(
  tab_pais |>
    filter(Pais_Estudo %in% paises_ocultos) |>
    mutate(across(c(media, mediana), ~fmt_n(.x, 3))) |>
    arrange(Pais_Estudo, mediana),
  col.names = c("País", "Modelo", "n", "Média", "Mediana"),
  align = c("l", "l", "r", "r", "r"),
  caption = "MAPE médio e mediano nos cinco países (estudos que restaram no treino)."
)
```

# Variância entre estudos

Se o MAPE fosse i.i.d. entre linhas, K-fold simples bastaria. A ANOVA de um fator `MAPE ~ Estudo` decompõe a soma de quadrados:

```{r tab-anova}
anova_tab <- tibble::tibble(
  Fonte = c("Estudo", "Residual (dentro do estudo)"),
  gl = ss[["Df"]],
  `Soma de quadrados` = fmt_n(ss[["Sum Sq"]], 3),
  `Fração da SQ` = fmt_pct(ss[["Sum Sq"]] / sum(ss[["Sum Sq"]]), 1)
)
tab(anova_tab, align = c("l", "r", "r", "r"), caption = "ANOVA one-way do MAPE em Estudo.")
```

O ICC (método dos momentos, desbalanceado) usa o \(n_0\) de Searle:

\[
n_0 = \frac{N - \sum_i n_i^2 / N}{k - 1}, \quad
\hat\sigma^2_b = \max\bigl(0, (MS_E - MS_R)/n_0\bigr), \quad
\widehat{\mathrm{ICC}} = \hat\sigma^2_b / (\hat\sigma^2_b + \hat\sigma^2_w).
\]

Aqui \(k = `r nrow(n_por_estudo)`\) estudos, \(n_0 \approx `r fmt_n(n0, 2)`\), \(\hat\sigma^2_b = `r fmt_n(sigma2_b, 4)`\), \(\hat\sigma^2_w = `r fmt_n(sigma2_w, 4)`\), **ICC = `r fmt_n(icc, 3)`**. Cerca de metade da variância do MAPE está **entre estudos**. Por isso a validação da competição tem de ser `GroupKFold` / leave-one-study-out, e `Estudo` não pode ser dummy no preditor.

Tamanho dos estudos no treino: mínimo `r min(n_por_estudo$n)` linhas, mediana `r median(n_por_estudo$n)`, máximo `r max(n_por_estudo$n)` (sempre múltiplo de 5).

# Engenharia de features (fase 03)

A tabela `data/processed/03_modelagem.csv` é o insumo do Python. Regras aplicadas:

1. **Fora:** `Sistema_Producao` (constante), `Fracao_Perda_B` (cópia de A), `Estudo` como *feature*.
2. **Dentro, só para cortar CV:** `Estudo`, `ID_Observacao`.
3. **Derivada retirada:** `Consumo_sobre_peso = Consumo_MS_kg / Peso_Corporal_kg` coincidia com `Fracao_Perda_A` no treino (VIF infinito). Saiu do 03 e do 04.
4. **Consumo fora do estimador:** `Consumo_MS_kg` permanece no CSV, mas o script 04 **não** o usa (multicolinearidade biológica com peso e fração A). Os numéricos efetivos são `Peso_Corporal_kg` e `Fracao_Perda_A` (VIF ≈ 1,26).
5. **Interações em texto** (viram dummies no fold): `Modelo|Status_Metabolico`, `Modelo|Sexo_Animal`. Sem isso o regressor tende a aprender só o campeão global.
6. **País:** one-hot **dentro do fold**, `handle_unknown = ignore`. Não usamos target encoding (vaza o alvo do grupo se for mal feito).
7. **Alvo:** pontuação na escala original do `MAPE`. Os regressores de ML treinam no log e reconstroem com `exp`; o baseline permanece na mediana bruta.

Preditores efetivos no 04: peso e fração A; categóricos país, status, sexo, modelo e as duas interações. `cluster` existe no CSV e não entra no estimador.

# Validação e modelos (fases 04–05)

## Protocolo

- **GroupKFold** com grupos = `Estudo` (cinco folds).
- **Leave-one-study-out** restrito aos estudos dos cinco países do case: imita “país já visto, estudo novo”.
- **Baseline:** mediana de MAPE daquele `Modelo` no fold de treino (escala original; um único estágio).
- **Regressores (OLS, splines, Ridge, Lasso, ElasticNet):** regressão em **dois estágios** no log, para não tratar as cinco linhas do mesmo animal como independentes. O estágio 1 (Ridge, \(\alpha = 10\)) prediz o **patamar** do animal (mediana de `MAPE_log`, sem a coluna `Modelo`). O estágio 2 prediz o **resíduo relativo** de cada modelo empírico em torno desse patamar. A reconstrução é \(\widehat{\mathrm{MAPE}} = \exp(\widehat{\mathrm{patamar}} + \widehat{\mathrm{resíduo}})\). Splines: `SplineTransformer` só em `Peso_Corporal_kg` (4 nós, grau 3); fração A linear. Penalização: no GroupKFold, \(\alpha\) (e `l1_ratio` no ElasticNet) por CV interna; no LOSO, valores padrão (Ridge \(\alpha = 10\); Lasso/ElasticNet \(\alpha = 0{,}01\)).
- Diagnóstico de multicolinearidade: **VIF** nos numéricos usados. Incerteza do erro: **bootstrap** por estudo (IC 95% de MAE e RMSE no OOF do GroupKFold).
- Métricas: MAE, RMSE, \(R^2\) no MAPE; **Top-1** = fração de animais em que \(\arg\min_m \widehat{\mathrm{MAPE}}_{i,m}\) acerta o empírico de menor MAPE real. A referência de ranking é **sempre o campeão do fold** (mediana local no treino).

O seletor de ML substitui “ficar com o campeão do fold” quando o Top-1 no protocolo que imita o teste (LOSO dos cinco países) é **estritamente maior**. Essa regra **foi atendida** pelo Ridge.


```{r tab-04, eval=tem_04}
tab(
  resumo_04 |>
    arrange(protocolo, mape) |>
    mutate(dplyr::across(dplyr::where(is.numeric), ~fmt_n(.x, 3))),
  caption = "Média das métricas entre folds (saída de 04_metricas_resumo.csv)."
)
```

```{r tab-vif, eval=exists("tem_vif") && tem_vif}
tab(
  vif_04 |>
    dplyr::filter(bloco == "numericos_brutos") |>
    mutate(dplyr::across(dplyr::where(is.numeric), ~fmt_n(.x, 2))),
  caption = "VIF nos preditores numéricos (diagnóstico de multicolinearidade)."
)
```

```{r tab-boot, eval=exists("tem_boot") && tem_boot}
tab(
  boot_04 |>
    mutate(dplyr::across(dplyr::where(is.numeric), ~fmt_n(.x, 3))),
  caption = "IC 95% do MAE e do RMSE via bootstrap agrupado por Estudo (OOF do GroupKFold, 2000 réplicas)."
)
```

```{r figs-04, eval=tem_04, echo=FALSE, fig.cap="Figuras da validação (script 06_figuras_modelagem.R)."}
fig04 <- file.path(root, "data", "processed", "figuras")
arqs <- c(
  "04_mae_bootstrap.png",
  "04_mae_protocolos.png",
  "04_mae_por_fold.png",
  "04_mae_box_folds.png",
  "04_rmse_bootstrap.png",
  "04_top1.png",
  "04_vif.png",
  "04_previsto_vs_observado.png",
  "04_residuos_oof.png"
)
arqs <- file.path(fig04, arqs)
arqs <- arqs[file.exists(arqs)]
if (length(arqs)) knitr::include_graphics(arqs)
```

```{r sem-04, eval=!tem_04, results='asis'}
cat(paste0(
  "> As tabelas `04_metricas_resumo.csv` ainda não estão em `data/processed/`. ",
  "Rode `python3 scripts/04_modelagem_validacao.py` e `python3 scripts/05_avaliacao_recomendacao.py` ",
  "a partir da pasta do projeto e volte a tecer este relatório.\n\n",
  "Na última execução completa, o Ridge em dois estágios superou o Top-1 do campeão do fold no LOSO ",
  "(0,445 contra 0,439); OLS e splines lideraram o Top-1 no GroupKFold (0,359 contra 0,266 do baseline). ",
  "O MAE contínuo ainda favorece o baseline no GroupKFold; o R² permanece negativo pelas caudas e pelo ICC entre estudos.\n"
))
```

**Interpretação.** Prever o **valor** do MAPE em um estudo novo continua difícil: o ICC entre estudos é alto (`r fmt_n(icc, 3)`), o \(R^2\) dos lineares é negativo e, no GroupKFold, o baseline ainda tem o menor MAE (0,140 contra 0,145–0,149 dos regressores; os ICs bootstrap se sobrepõem). Isso é o alvo da **competição** (erro contínuo).

O alvo do **case** é outro: **ranking** (qual dos cinco empíricos usar). Com a regressão em dois estágios e o VIF controlado em 1,26, o seletor de ML **superou o baseline de forma consistente** nessa métrica. No protocolo que mais se parece com o teste (`LOSO_paises_case`), o **Ridge** atingiu Top-1 de **0,445** contra **0,439** do campeão do fold. No GroupKFold, **OLS e splines** atingiram **0,359**, contra **0,266** da escolha ingênua. Lasso e ElasticNet **não** repetem esse ganho de ranking (Top-1 abaixo do campeão no LOSO). A leitura operacional, portanto, não é “qualquer penalizado serve”: o seletor a levar adiante é o **Ridge em dois estágios**.

# Apostas do case (teste lacrado)

O teste permanece lacrado: nenhuma aposta abaixo usa `dados_teste.xlsx`.

A mediana local no treino foi, na versão anterior do fluxo, o único critério estável. Com o Ridge em dois estágios (Top-1 0,445 no LOSO), as apostas para o estudo oculto de cada país passam a ter **duas leituras**:

1. **Baseline (conservadora):** menor mediana de MAPE nos estudos **ainda presentes** no treino daquele país. É a tabela abaixo, registrada antes de abrir o teste.
2. **Seletor de ML (recomendado para o ranking):** Ridge em dois estágios, usando peso corporal e fração A (e as categorias do animal) para escolher o empírico de menor MAPE previsto. Esse seletor **não** foi aplicado aos animais do arquivo de teste — o arquivo continua fechado. Ele entra na confrontação oficial, quando o teste for aberto, como desempate baseado nas covariáveis do estudo oculto (não só na história do país).

```{r tab-apostas}
apostas <- win_pais |>
  filter(Pais_Estudo %in% paises_ocultos) |>
  left_join(estudos_pais, by = "Pais_Estudo") |>
  transmute(
    País = Pais_Estudo,
    `Modelo apostado` = as.character(Modelo),
    `Mediana no treino` = fmt_n(mediana, 3),
    `Animais no treino` = n_id,
    `Estudos no treino` = n_estudo
  ) |>
  arrange(País)
tab(
  apostas,
  align = c("l", "l", "r", "r", "r"),
  caption = "Apostas registradas antes de abrir dados_teste.xlsx."
)
```

- **Campo Rico** (14 estudos, 25 animais no treino). Único dos cinco em que a mediana aponta o **Modelo_1**. O Top-1 observado no treino concentra-se no Modelo_5 (`r fmt_pct(mean(win_id$Modelo[win_id$Pais_Estudo == "Campo Rico"] == "Modelo_5"))`). Aqui as duas leituras mais provavelmente **divergem**: a tabela conservadora fica com o 1; o Ridge, ao ver peso e fração A do estudo oculto, pode desempatar a favor do 5. Esse é o país em que o seletor mais agrega em relação à mediana.
- **Costa Austral** (4 estudos, 10 animais). **Modelo_4**, alinhado ao global; amostra pequena.
- **Ilha Verdejante** (9 estudos, 16 animais). **Modelo_4**, e o Top-1 local é muito concentrado nesse modelo (`r fmt_pct(mean(win_id$Modelo[win_id$Pais_Estudo == "Ilha Verdejante"] == "Modelo_4"))`).
- **Monção Dourada** (5 estudos, 12 animais). **Modelo_3**, nicho (não o campeão global); Top-1 também puxa o 3.
- **Terra Nortenha** (6 estudos, 12 animais). **Modelo_4**, coerente com mediana e com vitórias.

A aposta pode falhar se o estudo removido for atípico em relação aos que restaram (composição de sexo/status, protocolo, cauda de MAPE). Isso é exatamente o que o case pede para discutir **depois** de abrir o teste.

# Limitações

- n efetivo ≈ 223 animais e 93 estudos, não 1.115 linhas independentes.
- Desbalanceamento extremo (Grandvale).
- Classes raras de sexo e o status “Crescimento e Terminação”.
- Frações A/B idênticas: ou são a mesma variável mascarada duas vezes, ou o recorte colapsou as duas.
- ICC alto implica que um estudo novo pode deslocar o nível do MAPE de um jeito que covariáveis do animal não capturam (efeito de publicação / protocolo).
- Não olhamos o teste; generalização oficial da competição pode usar outro recorte.

# O que fica amarrado

1. Validar por `Estudo`; nunca por linha.
2. Não usar `Estudo` como feature; país sim.
3. Baseline obrigatório: mediana de MAPE por modelo (e, no case, `r campeao` como campeão global).
4. Interação modelo empírico × animal; dois estágios no log para o ML (patamar do animal + resíduo do empírico).
5. **Dualidade de alvos.** Na *competição* (MAPE contínuo), o baseline de mediana permanece competitivo: menor MAE no GroupKFold e robustez às caudas (\(R^2\) negativo nos lineares). No *case* (ranking do melhor empírico por animal), o **Ridge em dois estágios** superou o campeão do fold no LOSO e é o seletor a usar quando o teste for aberto.
6. Case: apostas da mediana local registradas acima (teste lacrado), com o Ridge como regra de ranking validada no LOSO.

Reprodução: na pasta do `projeto-rgna.Rproj`, `Rscript` nos scripts 01–03, `python3` nos 04–05, e `rmarkdown::render("relatorio/relatorio-eda.Rmd")`.

```{r teste}
library(dplyr)
library(plotly)
library(crosstalk)

# 1. Carregamento e Verificação do Objeto 'oof'
path_oof <- file.path(root, "data", "processed", "04_oof_predicoes.csv")

if (file.exists(path_oof)) {
  oof <- read.csv(path_oof, check.names = FALSE)
} else if (exists("df_modelagem") && "pred" %in% colnames(df_modelagem)) {
  oof <- df_modelagem
} else {
  oof <- NULL
}

# 2. Renderização Condicional (evita quebrar o Knitr se o arquivo não existir)
if (!is.null(oof) && "pred" %in% colnames(oof)) {

  # Função auxiliar para tratar nomes se não existir no ambiente
  if (!exists("limpar_nome")) {
    limpar_nome <- function(x) gsub("_", " ", x)
  }

  oof_interativo <- oof %>%
    filter(!is.na(pred)) %>%
    mutate(
      modelo_ml = if ("modelo_ml" %in% colnames(.)) modelo_ml else "Modelo Base",
      rotulo = limpar_nome(modelo_ml),
      alvo_val = if ("MAPE" %in% colnames(.)) MAPE else if ("mape" %in% colnames(.)) mape else y_true,
      protocolo = if ("protocolo" %in% colnames(.)) protocolo else "GroupKFold",
      fold = if ("fold" %in% colnames(.)) fold else 1,
      residuo_abs = pred - alvo_val,
      residuo_rel = (pred - alvo_val) / alvo_val,
      texto_tooltip = paste0(
        "<b>Modelo:</b> ", rotulo, "<br>",
        "<b>Fold:</b> ", fold, "<br>",
        "<b>Protocolo:</b> ", protocolo, "<br>",
        "<b>Observado (MAPE):</b> ", round(alvo_val, 4), "<br>",
        "<b>Previsto (MAPE):</b> ", round(pred, 4), "<br>",
        "<b>Erro Relativo:</b> ", paste0(round(residuo_rel * 100, 2), "%")
      )
    )

  # Amostragem para manter performance do Plotly
  set.seed(42)
  if (nrow(oof_interativo) > 4000) {
    oof_interativo <- oof_interativo %>% sample_n(4000)
  }

  # 3. Base Crosstalk
  sd_oof <- SharedData$new(oof_interativo)

  # 4. Filtros
  filtro_modelo <- filter_select(
    id = "filter_modelo",
    label = "Selecione o Modelo:",
    shared_data = sd_oof,
    group = ~rotulo,
    multiple = TRUE
  )

  filtro_protocolo <- filter_select(
    id = "filter_protocolo",
    label = "Selecione o Protocolo:",
    shared_data = sd_oof,
    group = ~protocolo,
    multiple = FALSE
  )

  # 5. Gráficos Plotly
  fig_scatter <- plot_ly(sd_oof, x = ~alvo_val, y = ~pred, color = ~rotulo, colors = "Viridis") %>%
    add_markers(text = ~texto_tooltip, hoverinfo = "text", opacity = 0.6, marker = list(size = 6)) %>%
    add_lines(
      x = c(min(oof_interativo$alvo_val, na.rm = TRUE), max(oof_interativo$alvo_val, na.rm = TRUE)),
      y = c(min(oof_interativo$alvo_val, na.rm = TRUE), max(oof_interativo$alvo_val, na.rm = TRUE)),
      line = list(dash = "dash", color = "gray"),
      showlegend = FALSE,
      inherit = FALSE
    ) %>%
    layout(
      title = "Previsto vs Observado",
      xaxis = list(title = "MAPE Observado"),
      yaxis = list(title = "MAPE Previsto"),
      showlegend = TRUE
    )

  fig_residuos <- plot_ly(sd_oof, x = ~alvo_val, y = ~residuo_rel, color = ~rotulo, colors = "Viridis") %>%
    add_markers(text = ~texto_tooltip, hoverinfo = "text", opacity = 0.6, marker = list(size = 6), showlegend = FALSE) %>%
    add_lines(
      x = c(min(oof_interativo$alvo_val, na.rm = TRUE), max(oof_interativo$alvo_val, na.rm = TRUE)),
      y = c(0, 0),
      line = list(dash = "dash", color = "red"),
      showlegend = FALSE,
      inherit = FALSE
    ) %>%
    layout(
      title = "Erro Relativo (%)",
      xaxis = list(title = "MAPE Observado"),
      yaxis = list(title = "Erro Relativo", tickformat = ".0%")
    )

  painel_graficos <- subplot(fig_scatter, fig_residuos, nrows = 1, titleX = TRUE, titleY = TRUE, margin = 0.06)

  bscols(
    widths = c(12),
    list(
      div(
        style = "display: flex; gap: 20px; background-color: #f8f9fa; padding: 10px; border-radius: 5px; margin-bottom: 15px;",
        div(style = "flex: 1;", filtro_modelo),
        div(style = "flex: 1;", filtro_protocolo)
      ),
      painel_graficos
    )
  )

} else {
  cat("> **Nota:** O objeto ou arquivo de predições Out-Of-Fold (`04_oof_predicoes.csv`) não foi encontrado em `data/processed/`. Execute os scripts de modelagem em Python para gerar os resultados e habilitar este painel interativo.")
}
```