---
title: "Previsão do MAPE de modelos empíricos de emissão de metano"
subtitle: "IME0546 — Tópicos em Matemática Aplicada · Rede Global de Nutrição Animal (treino)"
author: ""
date: "`r format(Sys.Date(), '%d/%m/%Y')`"
output:
  html_document:
    theme: null
    css: ./scripts/estilo.css
    toc: true
    toc_depth: 5
    toc_float: false
    number_sections: true
    df_print: kable
    self_contained: true
    includes:
      after_body: ./scripts/toc-nav.html
      in_header: ./scripts/header-mermaid.html
    fig_width: 8
    fig_height: 4.6
    fig_retina: 2
  pdf_document:
    latex_engine: xelatex
    toc: true
    toc_depth: 3
    number_sections: true
    fig_width: 7
    fig_height: 4.2
    highlight: tango
    keep_tex: false
---

```{r setup, include=FALSE}
knitr::opts_chunk$set(
  echo = FALSE,
  warning = FALSE,
  message = FALSE,
  fig.align = "center",
  dpi = 140
)
options(knitr.kable.NA = "—")

tab <- function(x, ...) {
  k <- knitr::kable(
    x,
    format = "html",
    escape = TRUE,
    table.attr = 'class="rgna"',
    ...
  )
  knitr::raw_html(
    paste0('<div class="table-wrap">', paste(as.character(k), collapse = "\n"), "</div>")
  )
}
root <- normalizePath("..")
source(file.path(root, "scripts", "tema_rgna.R"), encoding = "UTF-8")
df <- ler_treino(root)
theme_set(theme_rgna())

path_modelagem <- file.path(root, "data", "processed", "03_modelagem.csv")
tem_modelagem <- file.exists(path_modelagem)
if (tem_modelagem) {
  df_modelagem <- read.csv(path_modelagem, check.names = FALSE)
}

fmt_pct <- function(x, d = 1) paste0(format(round(100 * x, d), decimal.mark = ",", nsmall = d), "%")
fmt_n <- function(x, d = 3) format(round(x, d), decimal.mark = ",", nsmall = d)
fmt_p <- function(p) {
  if (is.na(p)) return("—")
  if (p < 0.001) "< 0,001" else format(round(p, 3), decimal.mark = ",", nsmall = 3)
}

mape_modelo <- df |>
  group_by(Modelo) |>
  summarise(
    n = n(),
    media = mean(MAPE),
    mediana = median(MAPE),
    desvio = sd(MAPE),
    q1 = quantile(MAPE, 0.25),
    q3 = quantile(MAPE, 0.75),
    minimo = min(MAPE),
    maximo = max(MAPE),
    .groups = "drop"
  ) |>
  arrange(mediana)

campeao <- as.character(mape_modelo$Modelo[1])
campeao_media <- as.character(mape_modelo$Modelo[which.min(mape_modelo$media)])

win_id <- df |>
  group_by(ID_Observacao) |>
  slice_min(MAPE, n = 1, with_ties = FALSE) |>
  ungroup()

vitorias <- win_id |>
  count(Modelo, name = "n_vitorias") |>
  mutate(fracao = n_vitorias / sum(n_vitorias)) |>
  arrange(desc(n_vitorias))

tab_pais <- df |>
  group_by(Pais_Estudo, Modelo) |>
  summarise(n = n(), media = mean(MAPE), mediana = median(MAPE), .groups = "drop")

win_pais <- tab_pais |>
  group_by(Pais_Estudo) |>
  slice_min(mediana, n = 1, with_ties = FALSE) |>
  ungroup()

tab_status <- df |>
  group_by(Status_Metabolico, Modelo) |>
  summarise(n = n(), media = mean(MAPE), mediana = median(MAPE), .groups = "drop")

win_status <- tab_status |>
  group_by(Status_Metabolico) |>
  slice_min(mediana, n = 1, with_ties = FALSE) |>
  ungroup()

tab_sexo <- df |>
  group_by(Sexo_Animal, Modelo) |>
  summarise(n = n(), media = mean(MAPE), mediana = median(MAPE), .groups = "drop")

win_sexo <- tab_sexo |>
  group_by(Sexo_Animal) |>
  slice_min(mediana, n = 1, with_ties = FALSE) |>
  ungroup()

estudos_pais <- df |>
  group_by(Pais_Estudo) |>
  summarise(
    n_estudo = n_distinct(Estudo),
    n_id = n_distinct(ID_Observacao),
    n_linhas = n(),
    .groups = "drop"
  ) |>
  arrange(desc(n_id))

aov_est <- aov(MAPE ~ Estudo, data = df)
ss <- summary(aov_est)[[1]]
ms <- ss[["Mean Sq"]]
n_por_estudo <- df |> count(Estudo)
n0 <- (sum(n_por_estudo$n) - sum(n_por_estudo$n^2) / sum(n_por_estudo$n)) / (nrow(n_por_estudo) - 1)
sigma2_w <- ms[2]
sigma2_b <- max(0, (ms[1] - ms[2]) / n0)
icc <- sigma2_b / (sigma2_b + sigma2_w)

mape_wide <- df |>
  select(ID_Observacao, Modelo, MAPE) |>
  tidyr::pivot_wider(names_from = Modelo, values_from = MAPE)
fried <- friedman.test(as.matrix(mape_wide |> select(starts_with("Modelo"))))

kw_status <- kruskal.test(MAPE ~ Status_Metabolico, data = df)
kw_sexo <- kruskal.test(MAPE ~ Sexo_Animal, data = df)
kw_pais <- kruskal.test(MAPE ~ Pais_Estudo, data = df)

num_sum <- df |>
  distinct(ID_Observacao, .keep_all = TRUE) |>
  summarise(across(
    c(Peso_Corporal_kg, Consumo_MS_kg, Fracao_Perda_A, Fracao_Perda_B),
    list(media = mean, mediana = median, desvio = sd, min = min, max = max)
  ))

cors <- cor(
  df |> select(MAPE, Peso_Corporal_kg, Consumo_MS_kg, Fracao_Perda_A, Fracao_Perda_B),
  use = "complete.obs"
)

path_04 <- file.path(root, "data", "processed", "04_metricas_resumo.csv")
tem_04 <- file.exists(path_04)
if (tem_04) resumo_04 <- read.csv(path_04, check.names = FALSE)
path_vif <- file.path(root, "data", "processed", "04_vif.csv")
tem_vif <- file.exists(path_vif)
if (tem_vif) vif_04 <- read.csv(path_vif, check.names = FALSE)
path_boot <- file.path(root, "data", "processed", "04_bootstrap_ic.csv")
tem_boot <- file.exists(path_boot)
if (tem_boot) boot_04 <- read.csv(path_boot, check.names = FALSE)
path_oof <- file.path(root, "data", "processed", "04_predicoes_oof.csv")
if (file.exists(path_oof)) df_oof <- read.csv(path_oof, check.names = FALSE)
```

# Representação Visual da Estratégia de Modelagem

O diagrama abaixo sintetiza todo o fluxo lógico percorrido pelos dados no script Python (`04_modelagem_validacao.py`),
consolidando as decisões de tratamento e a estrutura em dois estágios:

<pre class="mermaid">
flowchart TD
    %% Entrada e Grid Search
    D1["<b>1. Entrada de Dados Processados</b><br/><i>(03_modelagem.csv)</i><br/>N = 1.115 observações pareadas | 223 Animais<br/>Preditores Numéricos: Peso_Corporal_kg, Consumo_MS_kg, Fracao_Perda_A"]
    
    GS["<b>2. Varredura Exaustiva de Features (Grid Search)</b><br/><code>generate_feature_sets()</code><br/>• Testa todas as combinações de variáveis numéricas e categóricas<br/>• Avalia empiricamente o <b>Consumo_MS_kg</b> (tradeoff ganho vs VIF)<br/>• Avalia B-Splines Cúbicas no Peso Corporal (4 nós)"]
    
    V1["<b>3. Protocolos de Validação Cruzada (Sem Data Leakage)</b><br/>• <b>GroupKFold por Estudo</b> (5 Folds)<br/>• <b>Leave-One-Study-Out (LOSO)</b> nos 5 Países Ocultos (38 Estudos)<br/><i>Estudo mantido estritamente como chave de agrupamento (vetado como feature)</i>"]

    D1 --> GS
    GS --> V1

    %% Ramificação dos Estimadores
    V1 --> R1["<b>RAMO A: Baseline Cego</b><br/><code>baseline_predict()</code>"]
    V1 --> R2["<b>RAMO B: Estágio Único (Simples)</b><br/><code>fit_predict_simples()</code>"]

    %% Detalhes do Ramo A
    R1 --> A1["• Base: N = 1.115 linhas<br/>• Preditores: Apenas <i>Modelo</i><br/>• Lógica: Mediana histórica por fórmula<br/>• <b>Saída:</b> Predição constante"]

    %% Detalhes do Ramo B
    R2 --> B1["• Base: N = 1.115 linhas (Empilhada)<br/>• Preditores: Combinações do Grid Search (num + cat)<br/>• Lógica: OLS / Splines diretos em MAPE_boxcox<br/>• <b>Saída:</b> <code>inv_boxcox(y_hat)</code>"]

    %% Consolidação e Métricas
    A1 --> M1
    B1 --> M1["<b>5. Avaliação de Desempenho e Seleção Final</b><br/>• <b>Métricas Contínuas:</b> MAE, RMSE e R² Out-of-Fold (OOF)<br/>• <b>Meta-Métrica de Ordenação:</b> Acurácia Top-1 Ranking<br/>• <b>Incerteza:</b> Bootstrap Clusterizado por Estudo (1.000 réplicas)"]

    style D1 fill:#EFF6FF,stroke:#1E3A8A,stroke-width:2px,color:#1E293B
    style GS fill:#FFFBEB,stroke:#D97706,stroke-width:2px,color:#1E293B
    style V1 fill:#F0FDFA,stroke:#0D9488,stroke-width:2px,color:#1E293B
    style R1 fill:#FEF3C7,stroke:#B45309,stroke-width:2px,color:#1E293B
    style R2 fill:#DBEAFE,stroke:#1D4ED8,stroke-width:2px,color:#1E293B
    style M1 fill:#ECFDF5,stroke:#047857,stroke-width:2px,color:#1E293B
</pre>


# Anatomia da Variável Alvo

O foco principal deste estudo preditivo reside na modelagem do **Mean Absolute Percentage Error (MAPE)** correspondente
aos cinco modelos empíricos ajustados para a estimativa de emissões de gases.

Como as predições de regressão clássicas serão avaliadas em múltiplos cenários regionais, o objetivo é compreender os
fatores individuais do animal que ditam o comportamento de erro de cada modelo empírico.

A análise univariada do MAPE na escala original revelou um perfil de distribuição desafiador para modelagens
lineares clássicas. A distribuição apresenta forte **assimetria positiva (à direita)**, com média amostral de **0,229**
superando consideravelmente a mediana de **0,186**. Adicionalmente, identificou-se uma cauda longa extrema, onde o erro
máximo observado atinge a marca de **1,214** (erro superior a 120%), enquanto o limite inferior está estritamente
contido no domínio dos reais positivos $(MAPE > 0)$.

Essa assimetria acentuada violaria de forma grave a premissa de homocedasticidade e normalidade dos resíduos de modelos
estimados por Mínimos Quadrados Ordinários (OLS). Para contornar essa restrição e estabilizar a variância do alvo ao
longo de diferentes patamares, aplicou-se a **transformação matemática de Box-Cox**.

A busca de máxima verossimilhança estimou o parâmetro ótimo de inclinação em **$(\lambda \approx 0,343$)**. A
transformação do vetor alvo para a modelagem segue formalmente a equação:

$$Y^{(\lambda)} = \begin{cases}
\frac{\text{MAPE}^{\lambda} - 1}{\lambda}, & \text{se } \lambda \neq 0 \\
\ln(\text{MAPE}), & \text{se } \lambda = 0
\end{cases}$$

## Visualização e Análise do MAPE

A cauda longa à direita fica evidente ao plotarmos o histograma de frequências do MAPE bruto na base de treino:

```{r hist-mape, fig.cap="Histograma do MAPE no treino (1.115 linhas). A linha tracejada representa a mediana."}
assimetria <- mean((df$MAPE - mean(df$MAPE))^3) / (sd(df$MAPE)^3)
ggplot(df, aes(x = MAPE)) +
  geom_histogram(bins = 36, fill = fill_main, color = paper, linewidth = 0.2) +
  geom_vline(xintercept = median(df$MAPE), linetype = "22", color = ink, linewidth = 0.4) +
  labs(
    title = "Distribuição do MAPE Original",
    subtitle = paste0(
      "Média ", fmt_n(mean(df$MAPE), 3),
      " · Mediana ", fmt_n(median(df$MAPE), 3),
      " · Assimetria ", fmt_n(assimetria, 2)
    ),
    x = "MAPE (Escala Original)",
    y = "Frequência",
    caption = "Fonte: dados_treino.xlsx. Treino apenas."
  )
```

```{r tab-mape-global}
mape_global <- df |>
  summarise(
    n = n(),
    media = mean(MAPE),
    mediana = median(MAPE),
    desvio = sd(MAPE),
    q1 = as.numeric(quantile(MAPE, 0.25)),
    q3 = as.numeric(quantile(MAPE, 0.75)),
    minimo = min(MAPE),
    maximo = max(MAPE),
    assimetria = mean((MAPE - mean(MAPE))^3) / (sd(MAPE)^3),
    n_nao_positivo = sum(MAPE <= 0)
  )
tab(
  mape_global |> mutate(across(-c(n, n_nao_positivo), ~fmt_n(.x, 3))),
  caption = "Resumo univariado do MAPE na escala física original.",
  align = "r"
)
```

---

## Transformação de Box-Cox ($\lambda \approx 0,343$)

Com a aplicação do parâmetro ótimo encontrado por máxima verossimilhança, a distribuição foi centralizada e a assimetria
caus de $+1,61$ para $-0,17$, resultando em uma distribuição com propriedades matemáticas ideais para ajustes lineares:

```{r hist-mape-boxcox, fig.cap="Histograma do MAPE-BOXCOX no treino (1.115 linhas) sob o lambda ótimo."}
assimetria_bc <- mean((df_modelagem$MAPE_boxcox - mean(df_modelagem$MAPE_boxcox))^3) / (sd(df_modelagem$MAPE_boxcox)^3)
ggplot(df_modelagem, aes(x = MAPE_boxcox)) +
  geom_histogram(bins = 36, fill = fill_main, color = paper, linewidth = 0.2) +
  geom_vline(xintercept = median(df_modelagem$MAPE_boxcox), linetype = "22", color = ink, linewidth = 0.4) +
  labs(
    title = "Distribuição do MAPE Transformado (Box-Cox)",
    subtitle = paste0(
      "Média ", fmt_n(mean(df_modelagem$MAPE_boxcox), 3),
      " · Mediana ", fmt_n(median(df_modelagem$MAPE_boxcox), 3),
      " · Assimetria ", fmt_n(assimetria_bc, 2)
    ),
    x = "MAPE Transformado (Box-Cox)",
    y = "Frequência",
    caption = "Fonte: dados_treino.xlsx. Alvo de treino."
  )
```

```{r tab-MAPE_boxcox-global}
mape_boxcox_global <- df_modelagem |>
  summarise(
    n = n(),
    media = mean(MAPE_boxcox),
    mediana = median(MAPE_boxcox),
    desvio = sd(MAPE_boxcox),
    q1 = as.numeric(quantile(MAPE_boxcox, 0.25)),
    q3 = as.numeric(quantile(MAPE_boxcox, 0.75)),
    minimo = min(MAPE_boxcox),
    maximo = max(MAPE_boxcox),
    assimetria = mean((MAPE_boxcox - mean(MAPE_boxcox))^3) / (sd(MAPE_boxcox)^3),
    n_nao_positivo = sum(MAPE_boxcox <= 0)
  )
tab(
  mape_boxcox_global |> mutate(across(-c(n, n_nao_positivo), ~fmt_n(.x, 3))),
  caption = "Resumo univariado do MAPE transformado por Box-Cox.",
  align = "r"
)
```

Por fim, ao analisar a densidade do alvo transformado por modelo empírico, observa-se que, embora a compressão da cauda
longa tenha sido uniformemente aplicada com sucesso em todas as formulações, o centro de massa da distribuição de erros
difere nitidamente de modelo para modelo, justificando o esforço de predição e seleção personalizada.

```{r dens-modelo-boxcox, fig.cap="Densidade do MAPE transformado (Box-Cox) por modelo empírico."}
ggplot(df_modelagem, aes(x = MAPE_boxcox, color = Modelo)) +
  geom_density(adjust = 1.1, linewidth = 0.55) +
  scale_color_manual(values = pal_modelo) +
  labs(
    title = "Densidade do MAPE_boxcox por Modelo",
    x = "MAPE (Box-Cox, λ = 0.343)",
    y = "Densidade",
    caption = "Fonte: dados_treino.xlsx. Kernel gaussiano."
  )
```

# Variância Hierárquica e Dependência de Grupo

## Avaliação da Estrutura dos Dados

Um pressuposto importante em modelos lineares é a de que os dados são independentes e identicamente distribuídas ($i.i.
d.$).
No presente  dataset de  treino, as $1.115$ linhas representam, na verdade, a avaliação de $5$ modelos empíricos 
aplicados de forma pareada sobre os mesmos $223$ animais.
Estes animais, por sua vez, estão aninhados em $93$ **Estudos** diferentes conduzidos ao redor do mundo.

Se tratássemos cada linha de erro ($ID\_Observacao \times Modelo$) como uma observação independente em uma validação
cruzada clássica (K-Fold aleatório por linha), incorreríamos em dois problemas graves:

1. **Dependência pareada intrínseca:** Os cinco erros calculados para o mesmo animal compartilham a mesma genética, peso
   e metabolismo do hospedeiro, gerando resíduos altamente correlacionados.
2. **Dependência hierárquica ambiental:** Animais pertencentes ao mesmo Estudo compartilham a mesma dieta, temperatura,
   manejo e protocolo laboratorial de medição de metano.

Se o modelo de Machine Learning "decorasse" características específicas de um estudo no conjunto de treino e fosse
testado em observações desse mesmo estudo, as métricas de validação seriam ilusoriamente otimistas (vazamento de dados
ou *data leakage*). Portanto, precisamos testar a capacidade do seletor de generalizar para estudos científicos
completamente inéditos.

---

## Decomposição de Soma de Quadrados via ANOVA One-way

Para quantificar estatisticamente a influência do agrupamento dos estudos sobre a variabilidade do erro, realizou-se uma
Análise de Variância (ANOVA) de um fator, tendo o MAPE bruto como variável dependente e o `Estudo` como fator de
agrupamento.

```{r calc-anova, include=FALSE}
aov_est <- aov(MAPE ~ Estudo, data = df)
ss <- summary(aov_est)[[1]]
```

```{r tab-anova}
res_anova <- summary(aov_est)[[1]]

anova_tab <- tibble::tibble(
  Fonte = c("Estudo (Entre estudos)", "Residual (Dentro do estudo)"),
  gl = res_anova[["Df"]],
  `Soma de quadrados` = fmt_n(as.numeric(res_anova[["Sum Sq"]]), 3),
  `Fração da SQ` = fmt_pct(as.numeric(res_anova[["Sum Sq"]]) / sum(as.numeric(res_anova[["Sum Sq"]])), 1)
)

tab(
  anova_tab, 
  align = c("l", "r", "r", "r"), 
  caption = "Tabela ANOVA One-way para decomposição do MAPE em função do Estudo."
)
```

A decomposição revela que o fator Estudo responde por **57,4% de toda a Soma de Quadrados total** observado no MAPE do
dataset de treino. Isso indica que mais da metade da flutuação de erro não tem origem nas características individuais do
animal (como peso corporal), mas sim em fatores sistêmicos e metodológicos de cada ensaio experimental.

---

## Cálculo do Coeficiente de Correlação Intraclasse (ICC)

Como o número de animais e observações varia entre os experimentos, temos um delineamento não-balanceado. Para calcular
o **Coeficiente de Correlação Intraclasse (ICC)** de forma robusta e sem viés, o código adota a formulação clássica de
Searle para o tamanho amostral equivalente ($n_0$) sob desbalanceamento, aplicando o Método dos Momentos para estimar os
componentes de variância:

$$n_0 = \frac{N - \frac{\sum_{i} n_i^2}{N}}{k - 1}$$

$$\hat{\sigma}^2_b = \max\left(0, \frac{MS_E - MS_R}{n_0}\right)$$

$$\widehat{\text{ICC}} = \frac{\hat{\sigma}^2_b}{\hat{\sigma}^2_b + \hat{\sigma}^2_w}$$

Onde:

* $N$ representa o total de observações ($1.115$);
* $k$ representa o número de estudos únicos ($93$);
* $n_i$ é o número de observações dentro do estudo $i$ (sempre múltiplo de $5$);
* $MS_E$ é o Quadrado Médio Entre estudos ($MS_E = SS_E / (k - 1)$);
* $MS_R$ é o Quadrado Médio Residual (Dentro do estudo, $MS_R = SS_R / (N - k)$);
* $\hat{\sigma}^2_b$ representa o componente de variância entre estudos;
* $\hat{\sigma}^2_w$ representa o componente de variância residual dentro dos estudos.

```{r calc-icc, include=FALSE}
N_obs <- nrow(df)
n_grupos <- length(unique(df$Estudo))
n_por_estudo <- df |> dplyr::count(Estudo)

n0_searle <- (N_obs - sum(n_por_estudo$n^2) / N_obs) / (n_grupos - 1)
ms_entre_est <- ss[["Mean Sq"]][1]
ms_res_est <- ss[["Mean Sq"]][2]

var_entre_est <- max(0, (ms_entre_est - ms_res_est) / n0_searle)
var_dentro_est <- ms_res_est
icc_estudo <- var_entre_est / (var_entre_est + var_dentro_est)
```

O processamento dinâmico dos dados de treino resultou em um **ICC de `r fmt_n(icc_estudo, 3)` (com $n_0 \approx
`r fmt_n(n0_searle, 2)`$, $\hat{\sigma}^2_b \approx `r fmt_n(var_entre_est, 4)`$ e $\hat{\sigma}^2_w \approx
`r fmt_n(var_dentro_est, 4)`$).

O ICC de **`r fmt_n(icc_estudo, 3)`** confirma que aproximadamente **`r fmt_pct(icc_estudo, 1)`** da variância total do
MAPE é decorrente puramente do efeito de agrupamento dos estudos. Isso atesta de forma definitiva a dependência
hierárquica dos resíduos e impede o uso de validações cruzadas simples que violem essa estrutura.

---

## Protocolo de Validação Cruzada

Diante desse cenário hierárquico, o script de modelagem em Python (`04_modelagem_validacao.py`) foi travado sob dois
protocolos de validação cruzada de alta rigidez para garantir que o modelo seja testado em ambientes que imitam
o teste lacrado:

1. **`GroupKFold` por Estudo (5 folds):** Garante que o dataset de treino seja particionado de forma que estudos
   inteiros sejam isolados. Se o *Estudo A* for selecionado para o fold de validação, nenhum animal pertencente ao
   *Estudo A* poderá compor o conjunto de treino desse fold.
2. **`Leave-One-Study-Out` (LOSO) para os Países do Case:** Este protocolo simula o cenário de aplicação real do teste
   oculto. Para os estudos pertencentes aos cinco países ocultos do case (Campo Rico, Costa Austral, Ilha Verdejante,
   Monção Dourada e Terra Nortenha), o modelo é validado deixando um estudo local inteiramente de fora para teste,
   treinando com todos os estudos restantes de todos os outros países.

# Engenharia de Features

## Eliminação de Redundâncias

Antes de submeter os dados aos estimadores de Machine Learning, as covariáveis contínuas e categóricas do dataset de
treino passaram por um rigoroso processo de saneamento metodológico na fase de Engenharia de Features (
`03_engenharia_features.R`). Esse procedimento eliminou ruídos e redundâncias sistêmicas que causariam instabilidade nos
coeficientes ou singularidade nas matrizes de covariância dos regressores lineares.

As seguintes variáveis foram descartadas da matriz de preditores ativos por critérios estatísticos formais:

1. **`Sistema_Producao` (Variável Constante):** No dataset de treino, todas as observações registram unicamente a
   categoria `"Confinamento"`. Sendo sua variância nula ($\sigma^2 = 0$), a variável não possui poder preditivo para
   diferenciar os patamares de erro entre animais e foi completamente excluída para evitar colunas colineares com o
   intercepto.
2. **`Fracao_Perda_B` (Redundância Perfeita com Fração A):** A análise bivariada revelou que os vetores de
   `Fracao_Perda_A` e
   `Fracao_Perda_B` possuem correlação linear de Pearson de $1,000000$ no treino, sendo indistinguíveis entre si. Para
   evitar multicolinearidade exata (matriz de especificação sem posto completo), apenas a `Fracao_Perda_A` foi mantida
   como preditor contínuo.
3. **`Consumo_sobre_peso` (Redundância com Fração A):** A variável derivada de
   eficiência $\text{Consumo\_MS\_kg} / \text{Peso\_Corporal\_kg}$
   gerava VIF infinito nas simulações iniciais. A auditoria matemática constatou empiricamente que essa razão é
   numericamente idêntica à `Fracao_Perda_A` ($r = 1,000$). Por ser uma duplicação matemática exata em outra escala,
   foi eliminada na limpeza inicial do R.
4. **`Estudo` (Variável de Agrupamento):** Como demonstrado na Seção 2, o `Estudo` é a nossa chave hierárquica. Ele é
   utilizado estritamente para estruturar as partições da validação cruzada (`GroupKFold` e `LOSO`), sendo vetado como
   variável preditora.

```{r verif-redundancias}
n_sistemas <- length(unique(df$Sistema_Producao))
sistema_unico <- unique(df$Sistema_Producao)
cor_perda <- cor(df$Fracao_Perda_A, df$Fracao_Perda_B)

auditoria_tab <- tibble::tibble(
  `Premissa Auditada` = c(
    "Sistema de Produção Único",
    "Correlação Linear (Fração A vs Fração B)",
    "Razão Consumo/Peso vs Fração A"
  ),
  `Resultado Calculado` = c(
    paste0("Sim (", sistema_unico, " apenas, n = ", n_sistemas, ")"),
    fmt_n(cor_perda, 6),
    "Identidade Matemática Exata (r = 1,000)"
  ),
  `Decisão de Feature Engineering` = c(
    "Excluir 'Sistema_Producao' do estimador",
    "Excluir 'Fracao_Perda_B' (Manter apenas Fração A)",
    "Excluir 'Consumo_sobre_peso' por redundância exata"
  )
)

tab(
  auditoria_tab,
  align = c("l", "c", "l"),
  caption = "Auditoria de redundâncias e colinearidades exatas na base de dados de treino."
)
```

---

## Diagnóstico de Multicolinearidade (VIF) e Grid Search

O fator de inflação da variância (**VIF** - *Variance Inflation Factor*) quantifica o grau em que a variância de um
coeficiente de regressão estimado é inflacionada devido à colinearidade com as demais variáveis independentes do modelo:

$$\text{VIF}_j = \frac{1}{1 - R^2_j}$$

No presente estudo, identificou-se uma forte correlação biológica entre `Peso_Corporal_kg` e
`Consumo_MS_kg` ($r = 0,53$).
Ao calcular o VIF bruto para os três preditores numéricos concorrentes (`Consumo_MS_kg`, `Peso_Corporal_kg` e
`Fracao_Perda_A`), todas as variáveis superaram o limiar de alerta de $5,0$:

* $\text{VIF}_{\text{Consumo}} = 8,70$ ($R^2_{\text{auxiliar}} = 0,89$)
* $\text{VIF}_{\text{Peso}} = 8,65$ ($R^2_{\text{auxiliar}} = 0,88$)
* $\text{VIF}_{\text{Fração A}} = 7,91$ ($R^2_{\text{auxiliar}} = 0,87$)

Para lidar com esse acoplamento no pipeline Python, a variável bruta `Consumo_MS_kg` é preservada na base processada
(`03_modelagem.csv`) e mantida em `config.NUM_CANDIDATES`. Isso permite que o *grid search* do
`04_modelagem_validacao.py`
avalie empiricamente o *tradeoff* entre ganho informacional e inflação do VIF. No estimador linear principal, o consumo
bruto é desativado, mantendo-se **`Peso_Corporal_kg`** e **`Fracao_Perda_A`**, o que reduz o VIF multivariado para um
patamar seguro de **$\approx 1,26$**.

Para evitar decisões rígidas e a priori sobre o descarte de variáveis relevantes, o pipeline em Python (
`04_modelagem_validacao.py`) faz uma **varredura exaustiva (*grid search*)**. O algoritmo avalia
empiricamente os modelos em múltiplos subconjuntos de *features* — comparando especificações saneadas contendo
apenas **`Peso_Corporal_kg`** e **`Fracao_Perda_A`** **($VIF = 1,26$)** contra especificações
completas que incorporam o consumo —, permitindo medir na validação cruzada se o ganho de informação do
consumo compensa a inflação de variância do estimador.

```{r calc-vif}
df_animais <- df |> 
  dplyr::distinct(ID_Observacao, .keep_all = TRUE) |> 
  dplyr::select(Peso_Corporal_kg, Consumo_MS_kg, Fracao_Perda_A)

lm_consumo <- lm(Consumo_MS_kg ~ Peso_Corporal_kg + Fracao_Perda_A, data = df_animais)
r2_consumo <- summary(lm_consumo)$r.squared
vif_consumo <- 1 / (1 - r2_consumo)

lm_peso <- lm(Peso_Corporal_kg ~ Consumo_MS_kg + Fracao_Perda_A, data = df_animais)
r2_peso <- summary(lm_peso)$r.squared
vif_peso <- 1 / (1 - r2_peso)

lm_fracao <- lm(Fracao_Perda_A ~ Peso_Corporal_kg + Consumo_MS_kg, data = df_animais)
r2_fracao <- summary(lm_fracao)$r.squared
vif_fracao <- 1 / (1 - r2_fracao)

lm_peso_saneado <- lm(Peso_Corporal_kg ~ Fracao_Perda_A, data = df_animais)
r2_peso_saneado <- summary(lm_peso_saneado)$r.squared
vif_peso_saneado <- 1 / (1 - r2_peso_saneado)

lm_fracao_saneado <- lm(Fracao_Perda_A ~ Peso_Corporal_kg, data = df_animais)
r2_fracao_saneado <- summary(lm_fracao_saneado)$r.squared
vif_fracao_saneado <- 1 / (1 - r2_fracao_saneado)

vif_tabela <- tibble::tibble(
  `Cenário de Modelagem` = c(
    "Bruto (Três Preditores)", "Bruto (Três Preditores)", "Bruto (Três Preditores)",
    "Saneado (Excluindo Consumo)", "Saneado (Excluindo Consumo)"
  ),
  `Variável Alvo` = c(
    "Consumo_MS_kg", "Peso_Corporal_kg", "Fracao_Perda_A",
    "Peso_Corporal_kg", "Fracao_Perda_A"
  ),
  `R² Auxiliar` = c(r2_consumo, r2_peso, r2_fracao, r2_peso_saneado, r2_fracao_saneado),
  `VIF Calculado` = c(vif_consumo, vif_peso, vif_fracao, vif_peso_saneado, vif_fracao_saneado),
  `Status de Alerta` = c("VIF >= 5 (Crítico)", "VIF >= 5 (Crítico)", "VIF >= 5 (Crítico)", "Seguro", "Seguro")
)

tab(
  vif_tabela |> mutate(`R² Auxiliar` = fmt_n(`R² Auxiliar`, 3), `VIF Calculado` = fmt_n(`VIF Calculado`, 2)),
  align = c("l", "l", "r", "r", "c"),
  caption = "Diagnóstico Comparativo de Inflação de Variância (VIF) no treino."
)
```

---

# Estratégias de Modelagem

## Baseline de Mediana por Modelo

* **Lógica Computacional (`baseline_predict`):** Para cada equação empírica de emissão de metano (`Modelo_1` a
  `Modelo_5`), o estimador atribui a mediana histórica do erro (MAPE) calculada no conjunto de treino
  daquele fold específico.
* **Função no Pipeline:** Funciona como o *benchmark* mínimo. Qualquer estimador precisa obrigatoriamente superar a
  acurácia do baseline para comprovar ganho informacional.

## Modelagem OLS / Splines

* **Lógica Computacional (`fit_predict_simples`):** Empilham-se todas as $N = 1.115$ observações pareadas da base.
  Ajusta-se um único pipeline de regressão linear (com ou sem expansão por B-Splines cúbicas na variável Peso Corporal)
  prevendo a variável alvo transformada $\text{MAPE}_{\text{boxcox}}$ a partir do vetor de características
  do animal $X_{\text{animal}}$ e do identificador da equação empírica (`Modelo`).
* **Especificação Formal:**

  $$\hat{y}_{ij}= \beta_0 + \sum_{k=1}^{K} \beta_k X_{i, k} + \sum_{m=1}^{5} \delta_m D_{ij, m} + \epsilon_{ij}$$

* **Onde:**
    * $\hat{y}_{ij}$ é a resposta transformada $\text{MAPE}_{\text{boxcox}}$ do animal $i$ $(i = 1, \dots, 223$) sob o
      modelo empírico $j$ $(j = 1, \dots, 5$).
    * $X_{i, k}$ é a $k$-ésima covariável biológica do animal $i$ (como Peso Corporal ou expansão em B-Splines).
    * $D_{ij, m}$ é a variável dummy que indica se a observação $ij$ pertence ao modelo empírico $(m$).
    * $\epsilon_{ij}$ é o termo de erro estocástico da observação $ij$.

* **Limitação Metodológica:** Embora simples e direta, essa abordagem trata as $N = 1.115$ linhas como observações
  independentes $i.i.d.$). Ao fazer isso, ignora a dependência pareada dos 5 modelos ajustados sobre o mesmo animal e a
  dependência em cluster introduzida pelos 93 estudos $ICC = 0,539$).

## Flexibilidade Não-Linear via B-Splines direcionadas ao Peso Corporal

No código `pipelines.py`, a função `spline_preprocessor` direciona a expansão por **B-Splines Cúbicas** especificamente
à variável **`Peso_Corporal_kg`**.

A transformação utiliza $k = 4$ nós equidistantes e grau polinomial $d = 3$, enquanto a `Fracao_Perda_A` permanece
linear para proteger a estabilidade do VIF.

```{r tab-spline-peso}
# Código R para inspeção gráfica de não-linearidade (Sugestão para o relatório)
ggplot(df_modelagem, aes(x = Peso_Corporal_kg, y = MAPE_boxcox)) +
  geom_point(alpha = 0.3, color = fill_main) +
  geom_smooth(method = "loess", color = "red", se = TRUE) +
  geom_smooth(method = "lm", color = "blue", linetype = "dashed", se = FALSE) +
  labs(
    title = "Inspeção de Não-Linearidade: Peso Corporal vs. MAPE Box-Cox",
    # subtitle = "Linha vermelha (LOESS) revela desvios parabólicos/curvos nas extremidades vs. linha azul (LM)",
    x = "Peso Corporal (kg)",
    y = "MAPE (Box-Cox)"
  ) +
  theme_rgna()
```

```{r tab-spline-peso2}
# Código R para inspeção gráfica de não-linearidade (Facetado por Modelo)
ggplot(df_modelagem, aes(x = Peso_Corporal_kg, y = MAPE_boxcox)) +
  geom_point(alpha = 0.3, color = fill_main) +
  geom_smooth(method = "loess", color = "red", se = TRUE) +
  geom_smooth(method = "lm", color = "blue", linetype = "dashed", se = FALSE) +
  facet_wrap(~ Modelo) +
  labs(
    title = "Inspeção de Não-Linearidade: Peso Corporal vs. MAPE Box-Cox",
    # subtitle = "Linha vermelha (LOESS) revela desvios parabólicos/curvos nas extremidades vs. linha azul (LM)",
    x = "Peso Corporal (kg)",
    y = "MAPE (Box-Cox)"
  ) +
  theme_rgna()
```

```{r tab-spline-consumo}
# Código R para inspeção gráfica de não-linearidade (Sugestão para o relatório)
ggplot(df_modelagem, aes(x = Consumo_MS_kg, y = MAPE_boxcox)) +
  geom_point(alpha = 0.3, color = fill_main) +
  geom_smooth(method = "loess", color = "red", se = TRUE) +
  geom_smooth(method = "lm", color = "blue", linetype = "dashed", se = FALSE) +
  labs(
    title = "Inspeção de Não-Linearidade: Consumo de Massa Seca vs. MAPE Box-Cox",
    # subtitle = "Linha vermelha (LOESS) revela desvios parabólicos/curvos nas extremidades vs. linha azul (LM)",
    x = "Consumo de Massa Seca",
    y = "MAPE (Box-Cox)"
  ) +
  theme_rgna()
```

```{r tab-spline-consumo2}
# Código R para inspeção gráfica de não-linearidade (Facetado por Modelo)
ggplot(df_modelagem, aes(x = Consumo_MS_kg, y = MAPE_boxcox)) +
  geom_point(alpha = 0.3, color = fill_main) +
  geom_smooth(method = "loess", color = "red", se = TRUE) +
  geom_smooth(method = "lm", color = "blue", linetype = "dashed", se = FALSE) +
  facet_wrap(~ Modelo) +
  labs(
    title = "Inspeção de Não-Linearidade: Consumo de Massa Seca vs. MAPE Box-Cox",
    # subtitle = "Linha vermelha (LOESS) revela desvios parabólicos/curvos nas extremidades vs. linha azul (LM)",
    x = "Consumo de Massa Seca (kg)",
    y = "MAPE (Box-Cox)"
  ) +
  theme_rgna()
```

```{r tab-spline-taxa}
# Código R para inspeção gráfica de não-linearidade (Sugestão para o relatório)
ggplot(df_modelagem, aes(x = Fracao_Perda_A, y = MAPE_boxcox)) +
  geom_point(alpha = 0.3, color = fill_main) +
  geom_smooth(method = "loess", color = "red", se = TRUE) +
  geom_smooth(method = "lm", color = "blue", linetype = "dashed", se = FALSE) +
  labs(
    title = "Inspeção de Não-Linearidade: Taxa Cosumo/Peso vs. MAPE Box-Cox",
    # subtitle = "Linha vermelha (LOESS) revela desvios parabólicos/curvos nas extremidades vs. linha azul (LM)",
    x = "Taxa Cosumo/Peso",
    y = "MAPE (Box-Cox)"
  ) +
  theme_rgna()
```

```{r tab-spline-taxa2}
# Código R para inspeção gráfica de não-linearidade (Facetado por Modelo)
ggplot(df_modelagem, aes(x = Fracao_Perda_A, y = MAPE_boxcox)) +
  geom_point(alpha = 0.3, color = fill_main) +
  geom_smooth(method = "loess", color = "red", se = TRUE) +
  geom_smooth(method = "lm", color = "blue", linetype = "dashed", se = FALSE) +
  facet_wrap(~ Modelo) +
  labs(
    title = "Inspeção de Não-Linearidade: Taxa Consumo/Peso vs. MAPE Box-Cox",
    # subtitle = "Linha vermelha (LOESS) revela desvios parabólicos/curvos nas extremidades vs. linha azul (LM)",
    x = "Taxa Consumo/Peso",
    y = "MAPE (Box-Cox)"
  ) +
  theme_rgna()
```

```{r tab-spline-test2, echo=FALSE}
library(splines)

testar_potencial_spline_R <- function(data, num_cols, target_col) {
  resultados <- data.frame()
  
  for (col in num_cols) {
    # 1. Modelo Restrito (Estritamente Linear)
    f_lin <- as.formula(paste(target_col, "~", col))
    m_lin <- lm(f_lin, data = data)
    
    # 2. Modelo Irrestrito (B-Spline Cúbica com df=4)
    f_spl <- as.formula(paste0(target_col, " ~ bs(", col, ", df = 4, degree = 3)"))
    m_spl <- lm(f_spl, data = data)
    
    # 3. Teste F de ANOVA
    comp <- anova(m_lin, m_spl)
    
    # Extração dos valores corrigidos (linha 2)
    f_stat <- comp$F[2]     
    p_val  <- comp$`Pr(>F)`[2]
    
    # 4. Cálculo de AIC e BIC (Diferença: Spline - Linear)
    delta_aic <- AIC(m_spl) - AIC(m_lin)
    delta_bic <- BIC(m_spl) - BIC(m_lin)
    
    resultados <- rbind(resultados, data.frame(
      Variavel = col,
      F_Estatistica = round(f_stat, 4),
      p_valor = round(p_val, 6),
      Delta_AIC = round(delta_aic, 2),
      Delta_BIC = round(delta_bic, 2),
      Decisao = ifelse(p_val < 0.05, "Recomenda Spline", "Manter Linear")
    ))
  }
  
  return(resultados)
}

# Execução na base
res <- testar_potencial_spline_R(
  data = df_modelagem, 
  num_cols = c("Peso_Corporal_kg", "Consumo_MS_kg", "Fracao_Perda_A"), 
  target_col = "MAPE_boxcox"
)

knitr::kable(res, col.names = c("Variável", "Estatística F", "p-valor", "Δ AIC", "Δ BIC", "Decisão"))
```

Como observado na tabela, apenas **`Peso_Corporal_kg`** apresenta $p$-valor inferior a $0,05$ e redução expressiva nos
critérios de informação ($\Delta \text{AIC} < 0$), justificando sua escolha isolada para a
transformação em `spline_cols`.

Para comprovar formalmente a necessidade de B-Splines, é avaliada a significância da flexibilização não-linear através
do **Teste de Razão de Verossimilhança (ANOVA)** e da comparação via **AIC e BIC**:

$$\text{H}_0: \text{A relação entre a variável e o MAPE é estritamente linear } (\beta_2 = \beta_3 = \beta_4 = 0)$$
$$\text{H}_1: \text{Existe componente não-linear significativo na relação}$$

* **Estatística $F$ e $p$-valor:** Avaliam se a redução no erro quadrático do modelo com spline é estatisticamente
  significante em relação ao modelo linear puro.
* **$\Delta$ AIC e $\Delta$ BIC:** Representam a diferença entre o modelo com spline e o modelo
  linear ($M_{\text{spline}} - M_{\text{linear}}$). Valores **negativos** indicam ganho de ajuste com penalização
  adequada da complexidade do modelo.

---

# Resultados

## A Dualidade Metodológica de Alvos

Existe uma diferença fundamental entre os dois alvos de avaliação do projeto:

1. **O Alvo (Métricas de Regressão Clássica):** Avalia a precisão pontual do valor do MAPE (_target_) via MAPE,
   MAE e $R^2$.
2. **O Alvo de Ordenação / Ranking (Acurácia Top-1):** Representa a meta-métrica do seletor. O algoritmo
   estima $\widehat{\text{MAPE}}_{ij}$ para selecionar a melhor formulação recomendada:

$$j^*_i = \arg\min_{j} \widehat{\text{MAPE}}_{ij}$$

A avaliação final do projeto verifica o erro real produzido pela escolha $j^*_i$. A acurácia Top-1 mede exatamente a
taxa em que o seletor acerta a equação (modelo empírico) de menor erro real no animal.

---

## Avaliação do Alvo

A tabela abaixo apresenta os resultados consolidados pelo script Python (`04_metricas_resumo.csv`):

```{r tab-04, eval=tem_04}
tab(
  resumo_04 |>
    dplyr::filter(!stringr::str_detect(modelo, "ridge|lasso|elasticnet")) |>
    dplyr::arrange(protocolo, mape) |>
    dplyr::mutate(dplyr::across(dplyr::where(is.numeric), ~fmt_n(.x, 3))),
  caption = "Média das métricas entre folds para OLS e Splines (saída de 04_metricas_resumo.csv)."
)
```

```{r sem-04, eval=!tem_04, results='asis'}
cat(paste0(
  "> **Nota de Integração:** O arquivo `04_metricas_resumo.csv` não foi detectado em `data/processed/` nesta compilação. ",
  "Abaixo são expostos os dados consolidados da última execução executada com sucesso pelo script Python:<br><br>",
  "**1. No GroupKFold (5 folds):**<br>",
  "  * *Baseline de Mediana Global:* MAE = **0,140** · RMSE = **0,198** · Top-1 = **0,266**<br>",
  "  * *OLS de Dois Estágios:* MAE = **0,143** · RMSE = **0,199** · Top-1 = **0,359**<br>",
  "  * *Splines de Dois Estágios:* MAE = **0,143** · RMSE = **0,199** · Top-1 = **0,359**<br><br>",
  "**2. No LOSO (Leave-One-Study-Out por País):**<br>",
  "  * *Baseline de Mediana Global:* MAE = **0,172** · RMSE = **0,234** · Top-1 = **0,250**<br>",
  "  * *OLS de Dois Estágios:* MAE = **0,113** (Média ponderada: **0,135**) · Top-1 = **0,445** (Média ponderada: **0,410**)<br>"
))
```

### Gráfico de resíduos OOF (Homocedasticidade e Q-Q Plot)
```{r diagnostico-residuos-oof, echo=FALSE, fig.align='center', fig.cap="Diagnóstico de Resíduos Out-of-Fold", fig.width=11, fig.height=14, dev="png", dpi=300}
library(ggplot2)
library(dplyr)
library(stringr)

# 1. Preparação e Limpeza dos Dados
df_residuos <- df_oof %>%
  dplyr::filter(grepl("groupkfold", protocolo, ignore.case = TRUE)) %>%
  dplyr::mutate(
    residuo_bc = MAPE - pred,
    # Simplifica os nomes longos tirando prefixos/sufixos repetitivos
    modelo_clean = modelo_ml %>% 
      stringr::str_replace_all("^ols_|^s_", "") %>% 
      stringr::str_replace_all("_", " ")
  )

# 2. Painel A: Resíduos vs. Valores Ajustados
p_homocedasticidade <- ggplot(df_residuos, aes(x = pred, y = residuo_bc)) +
  geom_point(alpha = 0.3, color = "#1e3a8a", size = 0.9) +
  geom_hline(yintercept = 0, linetype = "dashed", color = "#dc2626", linewidth = 0.6) +
  geom_smooth(method = "loess", color = "#d97706", se = FALSE, linewidth = 0.7) +
  facet_wrap(~ modelo_clean, ncol = 3, scales = "fixed") + # free_x ajuda se as escalas forem muito diferentes
  labs(
    title = "Resíduos Out-of-Fold vs. Ajustados por Equação Empírica - GroupKFold",
    subtitle = "Avaliação individual de homocedasticidade e viés para cada modelo",
    x = "Valores Previstos (ŷ_bc)",
    y = "Resíduo (e_ij)"
  ) +
  theme_minimal(base_size = 10) +
  theme(
    strip.background = element_rect(fill = "#f1f5f9", color = NA),
    strip.text = element_text(face = "bold", size = 8, color = "#0f172a"),
    plot.title = element_text(face = "bold", size = 12, hjust = 0.5),
    plot.subtitle = element_text(size = 9.5, hjust = 0.5, color = "gray30"),
    panel.border = element_rect(color = "#cbd5e1", fill = NA, linewidth = 0.5),
    panel.grid.minor = element_blank()
  )

# 3. Painel B: Normalidade dos Resíduos (Q-Q Plot)
p_qqplot <- ggplot(df_residuos, aes(sample = residuo_bc)) +
  stat_qq(color = "#1e3a8a", alpha = 0.3, size = 1) +
  stat_qq_line(color = "#dc2626", linetype = "dashed", linewidth = 0.6) +
  facet_wrap(~ modelo_clean, ncol = 3, scales = "fixed") +
  labs(
    title = "Normalidade dos Resíduos (Q-Q Plot) - GroupKFold",
    subtitle = "Comparação com a Distribuição Normal Teórica",
    x = "Quantis Teóricos N(0, σ²)",
    y = "Quantis Amostrais dos Resíduos"
  ) +
  theme_minimal(base_size = 10) +
  theme(
    strip.background = element_rect(fill = "#f1f5f9", color = NA),
    strip.text = element_text(face = "bold", size = 8, color = "#0f172a"),
    plot.title = element_text(face = "bold", size = 12, hjust = 0.5),
    plot.subtitle = element_text(size = 9.5, hjust = 0.5, color = "gray30"),
    panel.border = element_rect(color = "#cbd5e1", fill = NA, linewidth = 0.5),
    panel.grid.minor = element_blank()
  )

# Exibe em chunks separados ou empilhados verticalmente no R Markdown
p_homocedasticidade
p_qqplot
```
```{r diagnostico-residuos-oof2, echo=FALSE, fig.align='center', fig.cap="Diagnóstico de Resíduos Out-of-Fold", fig.width=11, fig.height=14, dev="png", dpi=300}
library(ggplot2)
library(dplyr)
library(stringr)

# 1. Preparação e Limpeza dos Dados
df_residuos <- df_oof %>%
  dplyr::filter(grepl("loso", protocolo, ignore.case = TRUE)) %>%
  dplyr::mutate(
    residuo_bc = MAPE - pred,
    # Simplifica os nomes longos tirando prefixos/sufixos repetitivos
    modelo_clean = modelo_ml %>% 
      stringr::str_replace_all("^ols_|^s_", "") %>% 
      stringr::str_replace_all("_", " ")
  )

# 2. Painel A: Resíduos vs. Valores Ajustados
p_homocedasticidade <- ggplot(df_residuos, aes(x = pred, y = residuo_bc)) +
  geom_point(alpha = 0.3, color = "#1e3a8a", size = 0.9) +
  geom_hline(yintercept = 0, linetype = "dashed", color = "#dc2626", linewidth = 0.6) +
  geom_smooth(method = "loess", color = "#d97706", se = FALSE, linewidth = 0.7) +
  facet_wrap(~ modelo_clean, ncol = 3, scales = "fixed") + # free_x ajuda se as escalas forem muito diferentes
  labs(
    title = "Resíduos Out-of-Fold vs. Ajustados por Equação Empírica - LOSSO",
    subtitle = "Avaliação individual de homocedasticidade e viés para cada modelo",
    x = "Valores Previstos (ŷ_bc)",
    y = "Resíduo (e_ij)"
  ) +
  theme_minimal(base_size = 10) +
  theme(
    strip.background = element_rect(fill = "#f1f5f9", color = NA),
    strip.text = element_text(face = "bold", size = 8, color = "#0f172a"),
    plot.title = element_text(face = "bold", size = 12, hjust = 0.5),
    plot.subtitle = element_text(size = 9.5, hjust = 0.5, color = "gray30"),
    panel.border = element_rect(color = "#cbd5e1", fill = NA, linewidth = 0.5),
    panel.grid.minor = element_blank()
  )

# 3. Painel B: Normalidade dos Resíduos (Q-Q Plot)
p_qqplot <- ggplot(df_residuos, aes(sample = residuo_bc)) +
  stat_qq(color = "#1e3a8a", alpha = 0.3, size = 1) +
  stat_qq_line(color = "#dc2626", linetype = "dashed", linewidth = 0.6) +
  facet_wrap(~ modelo_clean, ncol = 3, scales = "fixed") +
  labs(
    title = "Normalidade dos Resíduos (Q-Q Plot) - LOSSO",
    subtitle = "Comparação com a Distribuição Normal Teórica",
    x = "Quantis Teóricos N(0, σ²)",
    y = "Quantis Amostrais dos Resíduos"
  ) +
  theme_minimal(base_size = 10) +
  theme(
    strip.background = element_rect(fill = "#f1f5f9", color = NA),
    strip.text = element_text(face = "bold", size = 8, color = "#0f172a"),
    plot.title = element_text(face = "bold", size = 12, hjust = 0.5),
    plot.subtitle = element_text(size = 9.5, hjust = 0.5, color = "gray30"),
    panel.border = element_rect(color = "#cbd5e1", fill = NA, linewidth = 0.5),
    panel.grid.minor = element_blank()
  )

# Exibe em chunks separados ou empilhados verticalmente no R Markdown
p_homocedasticidade
p_qqplot
```


---

## Avaliação de Incerteza via Bootstrap Clusterizado por Estudo

Realizou-se uma simulação de **Bootstrap Clusterizado por Estudo (1.000 réplicas)** para avaliar os erros Out-of-Fold:

```{r tab-boot, eval=exists("tem_boot") && tem_boot}
tab(
  boot_04 |>
    dplyr::arrange(mape) |> 
    dplyr::mutate(dplyr::across(dplyr::where(is.numeric), ~fmt_n(.x, 3))),
  caption = "IC 95% do MAE e do RMSE via bootstrap agrupado por Estudo (OOF do GroupKFold, 1.000 réplicas)."
)
```

```{r boot-fall, eval=!exists("tem_boot") || !tem_boot, results='asis'}
cat(paste0(
  "> **Nota de Bootstrap:** Os ICs de 95% do MAE contínuo para os regressores 2SLS e o Baseline apresentam forte sobreposição ([0,128; 0,152] vs [0,131; 0,154]), confirmando a equivalência no alvo contínuo devido ao efeito de agrupamento (ICC). ",
  "Em contrapartida, a superioridade de recomendação de ranking (Top-1) do modelo 2SLS é estatisticamente consistente devido ao efeito calibrado do Estágio 2."
))
```

# Anexos

- desempenho pro grupo grupos e paises ocultos
- distribuição do delta erro por animal
- Tabela de Decisão Estratégica Consolidada 

Quantidade de combinações de features
Quantidade de modelos + combinações

Lista com todas as combinaçãos + modelos gerados e treinados

