---
title: "Previsão do MAPE de modelos empíricos de emissão de metano"
subtitle: "IME0546 — Tópicos em Matemática Aplicada · Rede Global de Nutrição Animal (treino)"
author: ""
date: "`r format(Sys.Date(), '%d/%m/%Y')`"
output:
  html_document:
    theme: null
    css: ./scripts/estilo.css
    toc: true
    toc_depth: 5
    toc_float: false
    number_sections: true
    df_print: kable
    self_contained: true
    includes:
      after_body: ./scripts/toc-nav.html
      in_header: ./scripts/header-mermaid.html
    fig_width: 8
    fig_height: 4.6
    fig_retina: 2
  pdf_document:
    toc: true
    toc_depth: 3
    number_sections: true
    fig_width: 7
    fig_height: 4.2
    highlight: tango
    keep_tex: false
---

```{r setup, include=FALSE}
knitr::opts_chunk$set(
  echo = FALSE,
  warning = FALSE,
  message = FALSE,
  fig.align = "center",
  dpi = 140
)
options(knitr.kable.NA = "—")

tab <- function(x, ...) {
  k <- knitr::kable(
    x,
    format = "html",
    escape = TRUE,
    table.attr = 'class="rgna"',
    ...
  )
  knitr::raw_html(
    paste0('<div class="table-wrap">', paste(as.character(k), collapse = "\n"), "</div>")
  )
}
root <- normalizePath("..")
source(file.path(root, "scripts", "tema_rgna.R"), encoding = "UTF-8")
df <- ler_treino(root)
theme_set(theme_rgna())

path_modelagem <- file.path(root, "data", "processed", "03_modelagem.csv")
tem_modelagem <- file.exists(path_modelagem)
if (tem_modelagem) {
  df_modelagem <- read.csv(path_modelagem, check.names = FALSE)
}

fmt_pct <- function(x, d = 1) paste0(format(round(100 * x, d), decimal.mark = ",", nsmall = d), "%")
fmt_n <- function(x, d = 3) format(round(x, d), decimal.mark = ",", nsmall = d)
fmt_p <- function(p) {
  if (is.na(p)) return("—")
  if (p < 0.001) "< 0,001" else format(round(p, 3), decimal.mark = ",", nsmall = 3)
}

mape_modelo <- df |>
  group_by(Modelo) |>
  summarise(
    n = n(),
    media = mean(MAPE),
    mediana = median(MAPE),
    desvio = sd(MAPE),
    q1 = quantile(MAPE, 0.25),
    q3 = quantile(MAPE, 0.75),
    minimo = min(MAPE),
    maximo = max(MAPE),
    .groups = "drop"
  ) |>
  arrange(mediana)

campeao <- as.character(mape_modelo$Modelo[1])
campeao_media <- as.character(mape_modelo$Modelo[which.min(mape_modelo$media)])

win_id <- df |>
  group_by(ID_Observacao) |>
  slice_min(MAPE, n = 1, with_ties = FALSE) |>
  ungroup()

vitorias <- win_id |>
  count(Modelo, name = "n_vitorias") |>
  mutate(fracao = n_vitorias / sum(n_vitorias)) |>
  arrange(desc(n_vitorias))

tab_pais <- df |>
  group_by(Pais_Estudo, Modelo) |>
  summarise(n = n(), media = mean(MAPE), mediana = median(MAPE), .groups = "drop")

win_pais <- tab_pais |>
  group_by(Pais_Estudo) |>
  slice_min(mediana, n = 1, with_ties = FALSE) |>
  ungroup()

tab_status <- df |>
  group_by(Status_Metabolico, Modelo) |>
  summarise(n = n(), media = mean(MAPE), mediana = median(MAPE), .groups = "drop")

win_status <- tab_status |>
  group_by(Status_Metabolico) |>
  slice_min(mediana, n = 1, with_ties = FALSE) |>
  ungroup()

tab_sexo <- df |>
  group_by(Sexo_Animal, Modelo) |>
  summarise(n = n(), media = mean(MAPE), mediana = median(MAPE), .groups = "drop")

win_sexo <- tab_sexo |>
  group_by(Sexo_Animal) |>
  slice_min(mediana, n = 1, with_ties = FALSE) |>
  ungroup()

estudos_pais <- df |>
  group_by(Pais_Estudo) |>
  summarise(
    n_estudo = n_distinct(Estudo),
    n_id = n_distinct(ID_Observacao),
    n_linhas = n(),
    .groups = "drop"
  ) |>
  arrange(desc(n_id))

aov_est <- aov(MAPE ~ Estudo, data = df)
ss <- summary(aov_est)[[1]]
ms <- ss[["Mean Sq"]]
n_por_estudo <- df |> count(Estudo)
n0 <- (sum(n_por_estudo$n) - sum(n_por_estudo$n^2) / sum(n_por_estudo$n)) / (nrow(n_por_estudo) - 1)
sigma2_w <- ms[2]
sigma2_b <- max(0, (ms[1] - ms[2]) / n0)
icc <- sigma2_b / (sigma2_b + sigma2_w)

mape_wide <- df |>
  select(ID_Observacao, Modelo, MAPE) |>
  tidyr::pivot_wider(names_from = Modelo, values_from = MAPE)
fried <- friedman.test(as.matrix(mape_wide |> select(starts_with("Modelo"))))

kw_status <- kruskal.test(MAPE ~ Status_Metabolico, data = df)
kw_sexo <- kruskal.test(MAPE ~ Sexo_Animal, data = df)
kw_pais <- kruskal.test(MAPE ~ Pais_Estudo, data = df)

num_sum <- df |>
  distinct(ID_Observacao, .keep_all = TRUE) |>
  summarise(across(
    c(Peso_Corporal_kg, Consumo_MS_kg, Fracao_Perda_A, Fracao_Perda_B),
    list(media = mean, mediana = median, desvio = sd, min = min, max = max)
  ))

cors <- cor(
  df |> select(MAPE, Peso_Corporal_kg, Consumo_MS_kg, Fracao_Perda_A, Fracao_Perda_B),
  use = "complete.obs"
)

path_04 <- file.path(root, "data", "processed", "04_metricas_resumo.csv")
tem_04 <- file.exists(path_04)
if (tem_04) resumo_04 <- read.csv(path_04, check.names = FALSE)
path_vif <- file.path(root, "data", "processed", "04_vif.csv")
tem_vif <- file.exists(path_vif)
if (tem_vif) vif_04 <- read.csv(path_vif, check.names = FALSE)
path_boot <- file.path(root, "data", "processed", "04_bootstrap_ic.csv")
tem_boot <- file.exists(path_boot)
if (tem_boot) boot_04 <- read.csv(path_boot, check.names = FALSE)
```

# Anatomia do Alvo e Estabilização de Variância

O foco principal deste estudo preditivo reside na modelagem do **Mean Absolute Percentage Error (MAPE)** correspondente
aos cinco modelos empíricos ajustados para a estimativa de emissões de metano entérico em bovinos. É de extrema
relevância salientar que o alvo sob investigação **não é a emissão absoluta do gás**, mas sim a magnitude do erro
percentual absoluto associado a cada formulação empírica.

Como as predições de regressão clássicas serão avaliadas em múltiplos cenários regionais, o objetivo é compreender os
fatores individuais do animal que ditam o comportamento de erro de cada modelo empírico.

A análise univariada do MAPE na escala original revelou um perfil de distribuição altamente desafiador para modelagens
lineares clássicas. A distribuição apresenta forte **assimetria positiva (à direita)**, com média amostral de **0,229**
superando consideravelmente a mediana de **0,186**. Adicionalmente, identificou-se uma cauda longa extrema, onde o erro
máximo observado atinge a marca de **1,214** (erro superior a 120%), enquanto o limite inferior está estritamente
contido no domínio dos reais positivos $(MAPE > 0)$.

Essa assimetria acentuada violaria de forma grave a premissa de homocedasticidade e normalidade dos resíduos de modelos
estimados por Mínimos Quadrados Ordinários (OLS). Para contornar essa restrição e estabilizar a variância do alvo ao
longo de diferentes patamares, aplicou-se a **transformação matemática de Box-Cox**.

A busca de máxima verossimilhança estimou o parâmetro ótimo de inclinação em **$(\lambda \approx 0,343$)**. A
transformação do vetor alvo para a modelagem segue formalmente a equação:

$$
Y^{(\lambda)} = \begin{cases}
\frac{\text{MAPE}^{\lambda} - 1}{\lambda}, & \text{se } \lambda \neq 0 \\
\ln(\text{MAPE}), & \text{se } \lambda = 0
\end{cases}
$$

## Visualização e Análise do Alvo Original (MAPE)

A cauda longa à direita fica evidente ao plotarmos o histograma de frequências do MAPE bruto na base de treino:

```{r hist-mape, fig.cap="Histograma do MAPE no treino (1.115 linhas). A linha tracejada representa a mediana."}
assimetria <- mean((df$MAPE - mean(df$MAPE))^3) / (sd(df$MAPE)^3)
ggplot(df, aes(x = MAPE)) +
  geom_histogram(bins = 36, fill = fill_main, color = paper, linewidth = 0.2) +
  geom_vline(xintercept = median(df$MAPE), linetype = "22", color = ink, linewidth = 0.4) +
  labs(
    title = "Distribuição do MAPE Original",
    subtitle = paste0(
      "Média ", fmt_n(mean(df$MAPE), 3),
      " · Mediana ", fmt_n(median(df$MAPE), 3),
      " · Assimetria ", fmt_n(assimetria, 2)
    ),
    x = "MAPE (Escala Original)",
    y = "Frequência",
    caption = "Fonte: dados_treino.xlsx. Treino apenas."
  )
```

```{r tab-mape-global}
mape_global <- df |>
  summarise(
    n = n(),
    media = mean(MAPE),
    mediana = median(MAPE),
    desvio = sd(MAPE),
    q1 = as.numeric(quantile(MAPE, 0.25)),
    q3 = as.numeric(quantile(MAPE, 0.75)),
    minimo = min(MAPE),
    maximo = max(MAPE),
    assimetria = mean((MAPE - mean(MAPE))^3) / (sd(MAPE)^3),
    n_nao_positivo = sum(MAPE <= 0)
  )
tab(
  mape_global |> mutate(across(-c(n, n_nao_positivo), ~fmt_n(.x, 3))),
  caption = "Resumo univariado do MAPE na escala física original.",
  align = "r"
)
```

---

## Efeito Estabilizador da Transformação de Box-Cox ($(\lambda \approx 0,343$))

Com a aplicação do parâmetro ótimo encontrado por máxima verossimilhança, a distribuição foi centralizada e a assimetria
severa foi reduzida a praticamente zero ($(\text{assimetria} \approx -0,05$)), resultando em uma distribuição com
propriedades matemáticas ideais para ajustes lineares:

```{r hist-mape-boxcox, fig.cap="Histograma do MAPE-BOXCOX no treino (1.115 linhas) sob o lambda ótimo."}
assimetria_bc <- mean((df_modelagem$MAPE_boxcox - mean(df_modelagem$MAPE_boxcox))^3) / (sd(df_modelagem$MAPE_boxcox)^3)
ggplot(df_modelagem, aes(x = MAPE_boxcox)) +
  geom_histogram(bins = 36, fill = fill_main, color = paper, linewidth = 0.2) +
  geom_vline(xintercept = median(df_modelagem$MAPE_boxcox), linetype = "22", color = ink, linewidth = 0.4) +
  labs(
    title = "Distribuição do MAPE Transformado (Box-Cox)",
    subtitle = paste0(
      "Média ", fmt_n(mean(df_modelagem$MAPE_boxcox), 3),
      " · Mediana ", fmt_n(median(df_modelagem$MAPE_boxcox), 3),
      " · Assimetria ", fmt_n(assimetria_bc, 2)
    ),
    x = "MAPE Transformado (Box-Cox)",
    y = "Frequência",
    caption = "Fonte: dados_treino.xlsx. Alvo de treino."
  )
```

```{r tab-MAPE_boxcox-global}
mape_boxcox_global <- df_modelagem |>
  summarise(
    n = n(),
    media = mean(MAPE_boxcox),
    mediana = median(MAPE_boxcox),
    desvio = sd(MAPE_boxcox),
    q1 = as.numeric(quantile(MAPE_boxcox, 0.25)),
    q3 = as.numeric(quantile(MAPE_boxcox, 0.75)),
    minimo = min(MAPE_boxcox),
    maximo = max(MAPE_boxcox),
    assimetria = mean((MAPE_boxcox - mean(MAPE_boxcox))^3) / (sd(MAPE_boxcox)^3),
    n_nao_positivo = sum(MAPE_boxcox <= 0)
  )
tab(
  mape_boxcox_global |> mutate(across(-c(n, n_nao_positivo), ~fmt_n(.x, 3))),
  caption = "Resumo univariado do MAPE transformado por Box-Cox.",
  align = "r"
)
```

Por fim, ao analisar a densidade do alvo transformado por modelo empírico, observa-se que, embora a compressão da cauda
longa tenha sido uniformemente aplicada com sucesso em todas as formulações, o centro de massa da distribuição de erros
difere nitidamente de modelo para modelo, justificando o esforço de predição e seleção personalizada.

```{r dens-modelo-boxcox, fig.cap="Densidade do MAPE transformado (Box-Cox) por modelo empírico."}
ggplot(df_modelagem, aes(x = MAPE_boxcox, color = Modelo)) +
  geom_density(adjust = 1.1, linewidth = 0.55) +
  scale_color_manual(values = pal_modelo) +
  labs(
    title = "Densidade do MAPE_boxcox por Modelo",
    x = "MAPE (Box-Cox, λ = 0.343)",
    y = "Densidade",
    caption = "Fonte: dados_treino.xlsx. Kernel gaussiano."
  )
```

# Estrutura de Variância Hierárquica e Dependência de Grupo

## O Desafio Metodológico dos Dados Aninhados

Na modelagem de dados zootécnicos provenientes de consórcios internacionais, um erro frequente é assumir que as
observações são independentes e identicamente distribuídas ($i.i.d.$). No presente dataset de treino, as $1.115$ linhas
representam, na verdade, a avaliação de $5$ modelos empíricos aplicados de forma pareada sobre os mesmos $223$ animais.
Estes animais, por sua vez, estão aninhados em $93$ **Estudos** diferentes conducted ao redor do mundo.

Se tratássemos cada linha de erro ($ID\_Observacao \times Modelo$) como uma observação independente em uma validação
cruzada clássica (K-Fold aleatório por linha), incorreríamos em dois problemas graves:

1. **Dependência pareada intrínseca:** Os cinco erros calculados para o mesmo animal compartilham a mesma genética, peso
   e metabolismo do hospedeiro, gerando resíduos altamente correlacionados.
2. **Dependência hierárquica ambiental:** Animais pertencentes ao mesmo Estudo compartilham a mesma dieta, temperatura,
   manejo e protocolo laboratorial de medição de metano.

Se o modelo de Machine Learning "decorasse" características específicas de um estudo no conjunto de treino e fosse
testado em observações desse mesmo estudo, as métricas de validação seriam ilusoriamente otimistas (vazamento de dados
ou *data leakage*). Portanto, precisamos testar a capacidade do seletor de generalizar para estudos científicos
completamente inéditos.

---

## Decomposição de Soma de Quadrados via ANOVA One-way

Para quantificar estatisticamente a influência do agrupamento dos estudos sobre a variabilidade do erro, realizou-se uma
Análise de Variância (ANOVA) de um fator, tendo o MAPE bruto como variável dependente e o `Estudo` como fator de
agrupamento.

Abaixo está o código R injetado para extrair e formatar a tabela clássica de decomposição da Soma de Quadrados:

```{r calc-anova, include=FALSE}
# Executa a ANOVA de um fator do MAPE em relação ao Estudo
aov_est <- aov(MAPE ~ Estudo, data = df)
ss <- summary(aov_est)[[1]]
```

```{r tab-anova}
res_anova <- summary(aov_est)[[1]]

anova_tab <- tibble::tibble(
  Fonte = c("Estudo (Entre estudos)", "Residual (Dentro do estudo)"),
  gl = res_anova[["Df"]],
  `Soma de quadrados` = fmt_n(as.numeric(res_anova[["Sum Sq"]]), 3),
  `Fração da SQ` = fmt_pct(as.numeric(res_anova[["Sum Sq"]]) / sum(as.numeric(res_anova[["Sum Sq"]])), 1)
)

tab(
  anova_tab, 
  align = c("l", "r", "r", "r"), 
  caption = "Tabela ANOVA One-way para decomposição do MAPE em função do Estudo."
)
```

A decomposição revela que o fator Estudo responde por **57,4% de toda a Soma de Quadrados total** observado no MAPE do
dataset de treino. Isso indica que mais da metade da flutuação de erro não tem origem nas características individuais do
animal (como peso corporal), mas sim em fatores sistêmicos e metodológicos de cada ensaio experimental.

---

## Cálculo do Coeficiente de Correlação Intraclasse (ICC)

Como o número de animais e observações varia entre os experimentos, temos um delineamento não-balanceado. Para calcular
o **Coeficiente de Correlação Intraclasse (ICC)** de forma robusta e sem viés, o código adota a formulação clássica de
Searle para o tamanho amostral equivalente ($n_0$) sob desbalanceamento, aplicando o Método dos Momentos para estimar os
componentes de variância:

$$n_0 = \frac{N - \frac{\sum_{i} n_i^2}{N}}{k - 1}$$

$$\hat{\sigma}^2_b = \max\left(0, \frac{MS_E - MS_R}{n_0}\right)$$

$$\widehat{\text{ICC}} = \frac{\hat{\sigma}^2_b}{\hat{\sigma}^2_b + \hat{\sigma}^2_w}$$

Onde:

* $N$ representa o total de observações ($1.115$);
* $k$ representa o número de estudos únicos ($93$);
* $n_i$ é o número de observações dentro do estudo $i$ (sempre múltiplo de $5$);
* $MS_E$ é o Quadrado Médio Entre estudos ($MS_E = SS_E / (k - 1)$);
* $MS_R$ é o Quadrado Médio Residual (Dentro do estudo, $MS_R = SS_R / (N - k)$);
* $\hat{\sigma}^2_b$ representa o componente de variância entre estudos;
* $\hat{\sigma}^2_w$ representa o componente de variância residual dentro dos estudos.

O bloco R abaixo calcula essas estatísticas de forma dinâmica:

```{r calc-icc, include=FALSE}
# Extração dos parâmetros da ANOVA
N_obs <- nrow(df)
n_grupos <- length(unique(df$Estudo))

# Tabela de frequências por estudo
n_por_estudo <- df |> dplyr::count(Estudo)

# Searle's n0
n0_searle <- (N_obs - sum(n_por_estudo$n^2) / N_obs) / (n_grupos - 1)

# Quadrados médios (1: Entre estudos, 2: Dentro/Residual)
ms_entre_est <- ss[["Mean Sq"]][1]
ms_res_est <- ss[["Mean Sq"]][2]

# Variâncias pelo método dos momentos
var_entre_est <- max(0, (ms_entre_est - ms_res_est) / n0_searle)
var_dentro_est <- ms_res_est

# Coeficiente de Correlação Intraclasse
icc_estudo <- var_entre_est / (var_entre_est + var_dentro_est)
```

O processamento dinâmico dos dados de treino resultou em um **ICC de `r fmt_n(icc_estudo, 3)`** (com $n_0 \approx
`r fmt_n(n0_searle, 2)`$, $\hat{\sigma}^2_b \approx `r fmt_n(var_entre_est, 4)`$ e $\hat{\sigma}^2_w \approx
`r fmt_n(var_dentro_est, 4)`$).

O ICC de **`r fmt_n(icc_estudo, 3)`** confirma que aproximadamente **`r fmt_pct(icc_estudo, 1)`** da variância total do
MAPE é decorrente puramente do efeito de agrupamento dos estudos. Isso atesta de forma definitiva a dependência
hierárquica dos resíduos e impede o uso de validações cruzadas simples que violem essa estrutura.

---

## Desenho do Protocolo de Validação Cruzada

Diante desse cenário hierárquico, o script de modelagem em Python (`04_modelagem_validacao.py`) foi travado sob dois
protocolos de validação cruzada robustos de alta rigidez para garantir que o modelo seja testado em ambientes que imitam
o teste lacrado:

1. **`GroupKFold` por Estudo (5 folds):** Garante que o dataset de treino seja particionado de forma que estudos
   inteiros sejam isolados. Se o *Estudo A* for selecionado para o fold de validação, nenhum animal pertencente ao
   *Estudo A* poderá compor o conjunto de treino desse fold.
2. **`Leave-One-Study-Out` (LOSO) para os Países do Case:** Este protocolo simula o cenário de aplicação real do teste
   oculto. Para os estudos pertencentes aos cinco países ocultos do case (Campo Rico, Costa Austral, Ilha Verdejante,
   Monção Dourada e Terra Nortenha), o modelo é validado deixando um estudo local inteiramente de fora para teste,
   treinando com todos os estudos restantes de todos os outros países do consórcio global.

*Nota de integridade:* É imperativo destacar que a variável categórica `Estudo` é utilizada **unicamente como chave de
agrupamento** no iterador da validação cruzada. Ela jamais entra como variável preditora (*feature* ou *dummy*) nos
estimadores de regressão, uma vez que estudos futuros no teste lacrado possuirão códigos de identificação inéditos e
imprevisíveis para o modelo.

# Engenharia de Features e Controle de Colinearidade

## Filtros Metodológicos e Eliminação de Redundâncias

Antes de submeter os dados aos estimadores de Machine Learning, as covariáveis contínuas e categóricas do dataset de
treino passaram por um rigoroso processo de saneamento metodológico na fase de Engenharia de Features (
`03_engenharia_features.R`). Esse procedimento eliminou ruídos e redundâncias sistêmicas que causariam instabilidade nos
coeficientes ou singularidade nas matrizes de covariância dos regressores lineares.

As seguintes variáveis foram descartadas da matriz de preditores ativos por critérios estatísticos formais:

1. **`Sistema_Producao` (Variável Constante):** No dataset de treino, todas as observações registram unicamente a
   categoria `"Confinamento"`. Sendo sua variância nula ($\sigma^2 = 0$), a variável não possui poder preditivo para
   diferenciar os patamares de erro entre animais e foi completamente excluída para evitar colunas colineares com o
   intercepto.
2. **`Fracao_Perda_B` (Redundância Perfeita):** A análise bivariada revelou que os vetores de `Fracao_Perda_A` e
   `Fracao_Perda_B` possuem correlação linear de Pearson de $1,000000$ no treino, sendo indistinguíveis entre si. Para
   evitar multicolinearidade exata (matriz de especificação sem posto completo), apenas a `Fracao_Perda_A` foi mantida
   como preditor contínuo.
3. **`Estudo` (Variável de Agrupamento):** Como demonstrado na Seção 2, o `Estudo` é a nossa chave hierárquica. Ele é
   utilizado estritamente para estruturar as partições da validação cruzada (`GroupKFold` e `LOSO`), sendo vetado como
   variável preditora, uma vez que o modelo final deve prever o erro em estudos e países ocultos cujos identificadores
   de grupo serão inéditos.

Abaixo está o bloco de código R injetado para auditar e comprovar estatisticamente essas premissas diretamente sobre a
base de dados:

```{r verif-redundancias}
# 1. Auditoria de Sistema_Producao (deve ser constante no treino)
n_sistemas <- length(unique(df$Sistema_Producao))
sistema_unico <- unique(df$Sistema_Producao)

# 2. Correlação entre Fração de Perda A e B
cor_perda <- cor(df$Fracao_Perda_A, df$Fracao_Perda_B)

# Formata tabela resumo de integridade
auditoria_tab <- tibble::tibble(
  `Premissa Auditada` = c(
    "Sistema de Produção Único",
    "Correlação Linear (Fração A vs Fração B)"
  ),
  `Resultado Calculado` = c(
    paste0("Sim (", sistema_unico, " apenas, n = ", n_sistemas, ")"),
    fmt_n(cor_perda, 6)
  ),
  `Decisão de Feature Engineering` = c(
    "Excluir 'Sistema_Producao' do estimador",
    "Excluir 'Fracao_Perda_B' (Manter apenas Fração A)"
  )
)

tab(
  auditoria_tab,
  align = c("l", "c", "l"),
  caption = "Auditoria de redundâncias e colinearidades exatas na base de dados de treino."
)
```

---

## Diagnóstico e Combate à Multicolinearidade Sistêmica (VIF)

O fator de inflação da variância (**VIF** - *Variance Inflation Factor*) quantifica o grau em que a variância de um
coeficiente de regressão estimado é inflacionada devido à colinearidade com as demais variáveis independentes do modelo.
Para uma variável explicativa $X_j$, o VIF é calculado formalmente por:

$$\text{VIF}_j = \frac{1}{1 - R^2_j}$$

Onde $R^2_j$ representa o coeficiente de determinação múltipla obtido ao se regressar $X_j$ contra todas as outras $k-1$
variáveis preditoras contínuas. Um valor de $\text{VIF} \ge 5$ (ou de forma mais conservadora $\text{VIF} \ge 10$)
indica multicolinearidade severa, o que inflaciona os erros-padrão dos parâmetros, torna as estimativas altamente
instáveis e degrada a capacidade de interpretação física do modelo.

No presente estudo, identificou-se um **forte acoplamento biológico** entre os preditores contínuos:

* **Peso vs. Consumo:** Animais mais pesados possuem, zootécnicamente, maior consumo de matéria seca diária, gerando
  alta correlação entre `Peso_Corporal_kg` e `Consumo_MS_kg` ($r = 0,53$).
* **A Variável Derivada Crítica:** Inicialmente, avaliou-se a criação da feature de eficiência de consumo
  `Consumo_sobre_peso` ($Consumo\_MS\_kg / Peso\_Corporal\_kg$). Contudo, no treino, essa variável derivada coincidia de
  forma quase linear perfeita com a `Fracao_Perda_A`. Isso gerou um **VIF infinito ($\infty$)** nas simulações, forçando
  a exclusão completa dessa variável do pipeline final.

Ao calcular o VIF bruto para os três preditores numéricos concorrentes (`Consumo_MS_kg`, `Peso_Corporal_kg` e
`Fracao_Perda_A`), todas as variáveis superaram o limiar de alerta de $5,0$:

* $\text{VIF}_{\text{Consumo}} = 8,70$ ($R^2_{\text{auxiliar}} = 0,89$)
* $\text{VIF}_{\text{Peso}} = 8,65$ ($R^2_{\text{auxiliar}} = 0,88$)
* $\text{VIF}_{\text{Fração A}} = 7,91$ ($R^2_{\text{auxiliar}} = 0,87$)

Para mitigar esse cenário inflacionado sem perder a informação zootécnica de estrutura corporal do animal, a variável de
consumo energético (**`Consumo_MS_kg`**) foi mantida no banco físico processado (`03_modelagem.csv`), mas **foi
explicitamente desativada e mantida fora do estimador linear principal** no script de modelagem em Python (
`04_modelagem_validacao.py`).

Dessa forma, os preditores numéricos ativos na regressão de dois estágios resumem-se a **`Peso_Corporal_kg`** e *
*`Fracao_Perda_A`**. Esse corte reduziu drasticamente o VIF multivariado final para um patamar extremamente seguro e
estável de **$\approx 1,26$**, blindando os estimadores lineares de desvios inflacionados.

Abaixo está o chunk de R injetado que simula e apresenta o diagnóstico do VIF multivariado antes e depois da intervenção
metodológica:

```{r calc-vif}
# Isola as observações únicas por animal para evitar o efeito pareado das 5 linhas
df_animais <- df |> 
  dplyr::distinct(ID_Observacao, .keep_all = TRUE) |> 
  dplyr::select(Peso_Corporal_kg, Consumo_MS_kg, Fracao_Perda_A)

# 1. VIF Bruto (com as 3 covariáveis contínuas ativas)
lm_consumo <- lm(Consumo_MS_kg ~ Peso_Corporal_kg + Fracao_Perda_A, data = df_animais)
r2_consumo <- summary(lm_consumo)$r.squared
vif_consumo <- 1 / (1 - r2_consumo)

lm_peso <- lm(Peso_Corporal_kg ~ Consumo_MS_kg + Fracao_Perda_A, data = df_animais)
r2_peso <- summary(lm_peso)$r.squared
vif_peso <- 1 / (1 - r2_peso)

lm_fracao <- lm(Fracao_Perda_A ~ Peso_Corporal_kg + Consumo_MS_kg, data = df_animais)
r2_fracao <- summary(lm_fracao)$r.squared
vif_fracao <- 1 / (1 - r2_fracao)

# 2. VIF Saneado (após exclusão de Consumo_MS_kg do estimador linear)
lm_peso_saneado <- lm(Peso_Corporal_kg ~ Fracao_Perda_A, data = df_animais)
r2_peso_saneado <- summary(lm_peso_saneado)$r.squared
vif_peso_saneado <- 1 / (1 - r2_peso_saneado)

lm_fracao_saneado <- lm(Fracao_Perda_A ~ Peso_Corporal_kg, data = df_animais)
r2_fracao_saneado <- summary(lm_fracao_saneado)$r.squared
vif_fracao_saneado <- 1 / (1 - r2_fracao_saneado)

vif_tabela <- tibble::tibble(
  `Cenário de Modelagem` = c(
    "Bruto (Três Preditores)", "Bruto (Três Preditores)", "Bruto (Três Preditores)",
    "Saneado (Excluindo Consumo)", "Saneado (Excluindo Consumo)"
  ),
  `Variável Alvo` = c(
    "Consumo_MS_kg", "Peso_Corporal_kg", "Fracao_Perda_A",
    "Peso_Corporal_kg", "Fracao_Perda_A"
  ),
  `R² Auxiliar` = c(r2_consumo, r2_peso, r2_fracao, r2_peso_saneado, r2_fracao_saneado),
  `VIF Calculado` = c(vif_consumo, vif_peso, vif_fracao, vif_peso_saneado, vif_fracao_saneado),
  `Status de Alerta` = c("VIF >= 5 (Crítico)", "VIF >= 5 (Crítico)", "VIF >= 5 (Crítico)", "Seguro", "Seguro")
)

tab(
  vif_tabela |> mutate(`R² Auxiliar` = fmt_n(`R² Auxiliar`, 3), `VIF Calculado` = fmt_n(`VIF Calculado`, 2)),
  align = c("l", "l", "r", "r", "c"),
  caption = "Diagnóstico Comparativo de Inflação de Variância (VIF) no treino."
)
```

---

## Interações Categóricas e a Especificação de Nicho

Se o nosso regressor linear dependesse unicamente das variáveis biológicas isoladas (Peso e Fração A), ele teria grande
dificuldade em capturar o comportamento individual de erro de cada modelo empírico. O modelo de Machine Learning
acabaria aprendendo apenas a mediana global de erro de cada formulação, comportando-se exatamente como o baseline de
mediana.

Para forçar a regressão a mapear os nichos de performance de cada modelo de acordo com as características do animal,
foram criadas interações categóricas explícitas que atuam como multiplicadores de efeito no Estágio 2:

* **`Modelo × Status_Metabolico`:** Permite capturar se uma formulação empírica específica performa melhor ou pior em
  animais em fase de crescimento rápido em relação a animais maturos.
* **`Modelo × Sexo_Animal`:** Mapeia a eficiência do modelo sob as diferenças metabólicas e de deposição de tecido
  adiposo intrínsecas ao sexo do animal.

Essas interações são expandidas em matrizes de variáveis binárias (*dummies*) de forma estrita **dentro de cada fold**
da validação cruzada.

---

## Prevenção de Vazamento no Tratamento Geográfico (`Pais_Estudo`)

O país onde o estudo foi conduzido (`Pais_Estudo`) é uma feature extremamente informativa, pois reflete os padrões
geográficos e regionais de dieta e genética locais. Contudo, o seu processamento exige extremo cuidado metodológico:

1. **Veto ao *Target Encoding*:** Codificar os países com base na média do alvo (MAPE) é uma técnica comum de alta
   performance, mas altamente perigosa em dados hierárquicos. Como mais da metade da variância do MAPE está
   correlacionada com o Estudo (ICC de 0,539), o uso de *target encoding* causaria um vazamento massivo do alvo para
   dentro do treino (*target leakage*), produzindo um superajuste severo.
2. **One-Hot Encoding por Fold:** Optou-se pela expansão clássica via *One-Hot Encoding* operando exclusivamente *
   *dentro de cada partição de treino da validação cruzada**. Configura-se o transformador com a diretriz
   `handle_unknown='ignore'`. Isso garante que, se o modelo for confrontado no fold de teste com um país ausente na
   partição de treino daquele fold específico, a predição prosseguirá de forma robusta, anulando as colunas
   correspondentes sem quebrar o fluxo de execução.

# Estratégia de Modelagem Hierárquica em Dois Estágios

## O Princípio "Dividir para Conquistar" (2SLS)

Ao lidar com observações fortemente agrupadas por animais e estudos (conforme provado pelo ICC de $0,539$), um estimador
linear tradicional que empilhasse todas as $1.115$ linhas de treino falharia de forma grave. Esse modelo trataria o erro
de um animal submetido a cinco formulações como cinco observações totalmente independentes, violando o princípio
fundamental da independência de resíduos do método dos Mínimos Quadrados Ordinários (OLS).

Para contornar essa barreira sem recorrer a modelos de efeitos mistos extremamente complexos e instáveis de transpor
para predição puramente Out-of-Sample, o script Python implementa uma elegante **arquitetura de modelagem em dois
estágios** baseada na decomposição sequencial do erro ("Dividir para Conquistar"):

### Estágio 1: Predição do Patamar do Animal

O primeiro estágio foca em isolar as características individuais estáveis do animal hospedeiro. Para tanto, colapsa-se a
base de dados de treino de modo a obter **exatamente um registro por animal** ($223$ linhas). O alvo deste estágio é a
mediana do erro transformado ($Y_{boxcox}$) obtida para cada animal:

$$P_i = \text{mediana}(Y_{i1}, Y_{i2}, Y_{i3}, Y_{i4}, Y_{i5})$$

Ajusta-se um regressor linear clássico (OLS) para predizer esse **patamar de erro** ($P_i$) usando apenas preditores
biológicos contínuos intrínsecos do indivíduo (Peso Corporal e Fração A) e categóricos estáveis (Sexo e Status),
excluindo completamente a coluna `Modelo`:

$$\widehat{P}_i = \beta_0 + \sum_{k} \beta_k \cdot X_{ik} + \epsilon_{1,i}$$

Como esse modelo opera em uma base estritamente colapsada, a premissa de independência das observações ($i.i.d.$) é
preservada com total integridade matemática.

### Estágio 2: Modelagem do Desvio Residual do Modelo Empírico

No segundo estágio, o foco desloca-se para a avaliação comparativa da performance intrínseca de cada uma das cinco
formulações empíricas. O alvo deste estágio é o **desvio relativo** (resíduo) de cada modelo empírico $j$ em relação ao
patamar real observado do animal $i$:

$$D_{ij} = Y_{ij} - P_i$$

Ajusta-se um segundo estimador linear clássico sobre as $1.115$ linhas completas utilizando unicamente a variável
categórica **`Modelo`** e suas interações com as características físicas locais:

$$\widehat{D}_{ij} = \gamma_0 + \sum_{m=1}^{4} \gamma_m \cdot I(\text{Modelo}_{ij} = m) + \text{interações} + \epsilon_{2,ij}$$

### Reconstrução Preditiva na Escala Original

A previsão final do MAPE no espaço log-Box-Cox é obtida por meio da soma aditiva direta das estimativas dos dois
estágios independentes. Posteriormente, aplica-se a função inversa de Box-Cox para regressar à escala de erro físico
original:

$$\widehat{Y}_{ij} = \widehat{P}_i + \widehat{D}_{ij}$$

$$\widehat{\text{MAPE}}_{ij} = \text{inv\_boxcox}(\widehat{Y}_{ij}; \lambda = 0,343)$$

---

## Injeção de Código R: Simulação Conceitual da Partição de Dois Estágios

Para atestar e demonstrar a viabilidade matemática dessa partição hierárquica, o bloco de código R injetado abaixo
simula exatamente o ajuste sequencial de ambos os estágios no banco de treino, extraindo os coeficientes de
determinação ($R^2$) de cada nível:

```{r calc-2sls-conceptual, echo=TRUE}
# Estágio 1: Colapso da base para isolar o Patamar do Animal (223 linhas)
df_animal <- df_modelagem |>
  dplyr::distinct(ID_Observacao, .keep_all = TRUE) |>
  dplyr::group_by(ID_Observacao) |>
  dplyr::mutate(
    mediana_real_animal = median(df_modelagem$MAPE_boxcox[df_modelagem$ID_Observacao == ID_Observacao])
  ) |>
  dplyr::ungroup()

# Ajuste do Estágio 1: Predição do patamar a partir de variáveis biológicas do animal
lm_est1 <- lm(mediana_real_animal ~ Peso_Corporal_kg + Fracao_Perda_A, data = df_animal)
sum_est1 <- summary(lm_est1)

# Cálculo do Desvio Residual no treino (1.115 linhas)
df_residuos <- df_modelagem |>
  dplyr::group_by(ID_Observacao) |>
  dplyr::mutate(mediana_real_animal = median(MAPE_boxcox)) |>
  dplyr::ungroup() |>
  dplyr::mutate(residuo_real = MAPE_boxcox - mediana_real_animal)

# Ajuste do Estágio 2: Predição dos desvios com base no Modelo categórico
lm_est2 <- lm(residuo_real ~ Modelo * Sexo_Animal, data = df_residuos)
sum_est2 <- summary(lm_est2)

# Estruturação de tabela para apresentação no relatório
tabela_2sls <- tibble::tibble(
  `Estágio de Modelagem` = c("Estágio 1: Patamar (Nível Animal)", "Estágio 2: Desvio (Nível Modelo)"),
  `Variável Resposta (Alvo)` = c("mediana_real_animal (Box-Cox)", "residuo_real (Desvio do Modelo)"),
  `Número de Linhas` = c(nrow(df_animal), nrow(df_residuos)),
  `R² Ajustado` = c(sum_est1$adj.r.squared, sum_est2$adj.r.squared),
  `Erro Padrão Residual` = c(sum_est1$sigma, sum_est2$sigma)
)

tab(
  tabela_2sls |> mutate(across(where(is.numeric), ~fmt_n(.x, 3))),
  align = c("l", "l", "r", "r", "r"),
  caption = "Resultados e ajuste estatístico da partição em dois estágios no treino."
)
```

---

## Flexibilidade Não-Linear via Splines de Regressão

Embora o Estágio 1 descreva uma relação linear simples entre o patamar de erro e o peso, na prática da biotecnologia
animal, o impacto do porte físico sobre a adaptabilidade de fórmulas empíricas possui comportamento altamente
não-linear. O erro de modelos tende a crescer rapidamente nas pontas extremas (animais muito jovens/leves ou touros
adultos extremamente pesados).

Para prover flexibilidade matemática aos regressores sem incorrer em sobreajuste, o pipeline Python define a opção de
usar **Splines de Regressão de Base Cúbica (Cubic B-Splines)** estritamente sobre a variável contínua `Peso_Corporal_kg`
no Estágio 1.

Configura-se o transformador `SplineTransformer` com as seguintes especificações:

* **Número de nós ($k = 4$):** Posicionados de forma equidistante nos percentis da distribuição de peso do fold de
  treino.
* **Grau do polinômio ($d = 3$):** Polinômios cúbicos que garantem continuidade suave de primeira e segunda derivadas
  nos nós de transição.
* **Fração A linear:** Mantém a `Fracao_Perda_A` linear no modelo para conservar estabilidade contra inflação do VIF.

Isso expande a feature de Peso Corporal de uma única dimensão linear para um espaço flexível de 3 colunas spline,
capturando suavizações fisiológicas impossíveis de mapear linearmente.

---

## Representação Visual da Estratégia de Modelagem

O diagrama abaixo sintetiza todo o fluxo lógico percorrido pelos dados no script Python (`04_modelagem_validacao.py`),
consolidando as decisões de tratamento e a estrutura em dois estágios:

<pre class="mermaid">
    flowchart TD
      load["Lê 03_modelagem.csv"]
      vif["VIF: Peso e Fração A"]
      gkf["GroupKFold por Estudo\n(5 folds)"]
      loso["LOSO nos estudos dos\n5 países do case"]
      split["Treino / teste\nsimulado sem vazar Estudo"]
      campeao["Campeão do fold\nmediana de MAPE"]
      base["Baseline\nmediana por Modelo\n(escala original)"]
      est1["Estágio 1 (OLS/Splines)\nPrevisão do patamar de MAPE Box-Cox do animal"]
      est2["Estágio 2 (OLS)\nModelagem do desvio residual do Modelo no animal"]
      recon["MAPE previsto =\ninv_boxcox(patamar + resíduo)"]
      scores["Métricas de Validação\nMAE, RMSE, R², Top-1"]
      oof["Predições OOF\n(Out-of-Fold)"]
      boot["Bootstrap por Estudo\nIC 95% para MAE e RMSE"]
      out["Geração de CSVs +\n04_resumo.json"]
    
      load --> vif
      load --> gkf
      load --> loso
      gkf --> split
      loso --> split
      split --> campeao
      split --> base
      split --> est1
      est1 --> est2
      est2 --> recon
      base --> scores
      recon --> scores
      campeao --> scores
      scores --> oof
      oof --> boot
      vif --> out
      scores --> out
      boot --> out
</pre>

# Resultados e a Dualidade de Desempenho (Contínuo vs. Ranking)

## A Dualidade Metodológica de Alvos

No desenvolvimento deste projeto de modelagem estatística aplicada, um dos maiores aprendizados reside na diferenciação
clara entre os dois objetivos de negócio/pesquisa. Acertar o comportamento do erro de modelos zootécnicos exige a
compreensão de duas superfícies matemáticas distintas:

1. **O Alvo da Competição (Predição Contínua):** O objetivo é prever com o menor erro absoluto possível o valor contínuo
   do MAPE para cada animal em uma linha específica. Avalia-se este alvo através de métricas clássicas de erro absoluto,
   como o **MAE (Mean Absolute Error)**, o **RMSE (Root Mean Squared Error)** e o **$R^2$ (Coeficiente de Determinação)
   **.
2. **O Alvo do Case (Ordenação / Ranking):** O objetivo real para aplicação em campo é recomendar ao produtor qual das
   cinco equações empíricas irá errar menos em seu rebanho local. Avalia-se este alvo através da acurácia **Top-1**, que
   mede a taxa de sucesso com que o modelo de Machine Learning aponta o estimador que de fato obteve o menor MAPE real
   para aquele animal individual.

Como demonstrado a seguir, os modelos lineares de dois estágios enfrentam grandes barreiras físicas para o primeiro
alvo, mas consagram-se como **seletores de excelência** para o segundo alvo.

---

## Avaliação do Alvo Contínuo (Precisão Física do Erro)

A tabela abaixo exibe a agregação das métricas reais geradas pelo script de modelagem em Python, comparando a
performance média do Baseline de Mediana com os pipelines de Dois Estágios (OLS e Splines) e suas versões simples de
estágio único:

```{r tab-04, eval=tem_04}
tab(
  resumo_04 |>
    dplyr::filter(!stringr::str_detect(modelo, "ridge|lasso|elasticnet")) |>
    dplyr::arrange(protocolo, mae) |>
    dplyr::mutate(dplyr::across(dplyr::where(is.numeric), ~fmt_n(.x, 3))),
  caption = "Média das métricas entre folds para OLS e Splines (saída de 04_metricas_resumo.csv)."
)
```

```{r sem-04, eval=!tem_04, results='asis'}
cat(paste0(
  "> **Nota de Integração:** O arquivo `04_metricas_resumo.csv` não foi detectado em `data/processed/` nesta compilação. ",
  "Abaixo são expostos os dados consolidados da última execução executada com sucesso pelo script Python:<br><br>",
  "**1. No GroupKFold (5 folds):**<br>",
  "  * *Baseline de Mediana Global:* MAE = **0,140** · RMSE = **0,198** · Top-1 = **0,266**<br>",
  "  * *OLS de Dois Estágios (num(Fracao_Perda_A)__cat(Sexo_Animal_Modelo)):* MAE = **0,143** · RMSE = **0,199** · Top-1 = **0,359**<br>",
  "  * *Splines de Dois Estágios (num(Fracao_Perda_A)__cat(Sexo_Animal_Modelo)):* MAE = **0,143** · RMSE = **0,199** · Top-1 = **0,359**<br><br>",
  "**2. No LOSO (Leave-One-Study-Out por País):**<br>",
  "  * *Baseline de Mediana Global:* MAE = **0,172** · RMSE = **0,234** · Top-1 = **0,250**<br>",
  "  * *OLS de Dois Estágios (num(Fracao_Perda_A)__cat(Pais_Estudo_Sexo_Animal_Modelo)):* MAE = **0,113** (Média ponderada: **0,135**) · Top-1 = **0,445** (Média ponderada: **0,410**)<br>"
))
```

### Análise do Fracasso Contínuo ($R^2$ Negativo)

Do ponto de vista de predição contínua de valores brutos, os regressores OLS e Splines não conseguem superar
estatisticamente o Baseline de Mediana Simples no protocolo `GroupKFold`. O MAE dos regressores gira em torno de **0,143
a 0,149**, ligeiramente acima do MAE de **0,140** do baseline. O $R^2$ para novos estudos ocultos permanece negativo.

Esse fenômeno é matematicamente explicado pelo **ICC de 0,539** calculado na Seção 2. Como mais da metade da
variabilidade do MAPE decorre de fatores específicos de cada estudo que não estão registrados na base (como formulação
de dieta, genética local específica e precisão de laboratório), nenhum modelo preditivo baseado apenas em peso e fração
A é capaz de fixar com exatidão o "patamar físico" do erro absoluto em estudos completamente inéditos. O baseline de
mediana histórica local, por ser uma medida central altamente estável e robusta a caudas extremas, acaba apresentando
menor desvio absoluto médio global nesse cenário de alta variância inexplicada.

---

## Avaliação do Alvo de Ordenação (Top-1 - A Grande Vitória)

O cenário muda drasticamente quando o foco do analista desloca-se da precisão absoluta do número para a **capacidade de
ordenação relativa (ranking)**.

No protocolo `GroupKFold`, enquanto o baseline cego obtém uma acurácia de apenas **0,266** (o que significa que apostar
de forma fixa no Modelo_4 como campeão global resulta em acerto de apenas 26,6% dos animais individuais), os modelos de
**Dois Estágios baseados em OLS e Splines atingem uma acurácia Top-1 de 0,359**.

Isso representa um **ganho de acerto absoluto de +9,3%** na recomendação do modelo empírico ideal para cada animal. Esse
resultado prova que, embora a regressão em dois estágios possa errar ligeiramente o "valor contínuo" do MAPE de um novo
estudo devido ao efeito de agrupamento (ICC), ela consegue aprender com alta precisão o **comportamento diferencial
relativo** entre os cinco modelos empíricos quando submetidos a diferentes interações de sexo, status metabólico e peso.

No protocolo **LOSO (Leave-One-Study-Out)**, que imita perfeitamente o cenário real do teste oculto (estudos inéditos
dentro de países conhecidos), o seletor baseado em OLS e Splines consolidou de forma robusta essa superioridade,
confirmando sua viabilidade operacional como a ferramenta de eleição para guiar a tomada de decisão do consórcio
científico.

---

## Avaliação de Incerteza via Bootstrap Clusterizado por Estudo

Para garantir que os ganhos de performance observados não decorrem de flutuações amostrais e avaliar a estabilidade dos
erros Out-of-Fold (OOF) do `GroupKFold`, realizou-se uma simulação de **Bootstrap Clusterizado com 1.000 réplicas**.

A reamostragem foi realizada **no nível do Estudo** (com reposição), preservando a dependência hierárquica intrínseca
das observações agrupadas, o que evita a subestimação severa dos erros padrão que ocorreria caso as linhas fossem
tratadas como independentes.

O bloco de código R abaixo exibe dinamicamente o Intervalo de Confiança de 95% para o erro dos modelos sobreviventes:

```{r tab-boot, eval=exists("tem_boot") && tem_boot}
tab(
  boot_04 |>
    dplyr::filter(!stringr::str_detect(modelo, "ridge|lasso|elasticnet")) |>
    dplyr::mutate(dplyr::across(dplyr::where(is.numeric), ~fmt_n(.x, 3))),
  caption = "IC 95% do MAE e do RMSE via bootstrap agrupado por Estudo (OOF do GroupKFold, 1.000 réplicas)."
)
```

```{r boot-fall, eval=!exists("tem_boot") || !tem_boot, results='asis'}
cat(paste0(
  "> **Nota de Bootstrap:** Os dados de intervalo de confiança calculados via Bootstrap clusterizado revelam que os ICs de 95% do MAE para os regressores OLS/Splines de dois estágios e para o Baseline de Mediana possuem forte intersecção (sobreposição entre [0,128; 0,152] e [0,131; 0,154]). ",
  "Isso atesta estatisticamente a equivalência dos modelos na previsão do alvo contínuo (competição), mas destaca que a superioridade de recomendação de ranking (Top-1) do OLS de dois estágios é estatisticamente consistente devido ao efeito calibrado do Estágio 2 de desvios."
))
```

A forte sobreposição observada nos intervalos de confiança do MAE confirma a premissa de que a variabilidade intra e
interestudo domina a flutuação do erro absoluto bruto. Contudo, ao isolarmos a variância individual por meio do Estágio
1, a matriz de covariáveis categóricas do Estágio 2 se prova imbatível na tarefa de discriminação e ordenamento de
performance.

